---
title: "Le package raster"
subtitle: "Intro"
author: "CEFE-CNRS"
date: "20 mars 2019"
output:
  xaringan::moon_reader:
    lib_dir: libs
    nature:
      ratio: 16:9
      highlightStyle: github
      highlightLines: true
      countIncrementalSlides: false
editor_options: 
  chunk_output_type: console
---

```{r setup, include=FALSE}
knitr::opts_chunk$set(echo = TRUE)
options(htmltools.dir.version = FALSE)
```


# Le package raster : présentation

---

## Le package raster

Grâce au package **raster**, il est possible dans R de traiter des données au format raster (grille de données spatiales). Le package offre une palette d'outils assez comparable à celle aux logiciels SIG raster tels que GRASS, IDRISI, ESRI Spatial Analyst, SAGA, etc.

* Calculatrice raster
* Résumés statistiques (distribution, min et max, stats zonales)
* Utilisation de masque
* Fonctions de voisinage (focal)

---

## Modèle de données
Le package **raster** gère les raster à 1 couche (`RasterLayer`) ou à plusieurs couches (`RasterBrick` ou `RasterStack`).
R et le package raster offre plus de souplesse et de possibilités qu'un SIG Bureautique lorsque le nombre de couches de données superposées est important.

---

## Packages complémentaires : lecture / écriture de fichiers raster
Le package **raster** gère par défaut les formats GeoTiff (.tif), ESRI Ascii (.asc), ENVI (.nvi), IDRISI (.rst), ESRI BIL (.bil). 
D'autres formats sont disponibles via le package **rgdal**.

---

## Les données utilisées dans les TP
Les données utilisées dans le TP sont en libre accès sur Internet. Elles sont utilisables à condition de mentionner la source.

* WorldClim 2. Précipitations mensuelles moyennes, résolution 10 minutes (http://worldclim.org/version2).
* Extrait d'une image Sentinel2 corrigée avec effets atmosphériques (https://www.theia-land.fr/fr/produits/r%C3%A9flectance-sentinelle-2). Image du 04/05/2018, secteur de la baie de Somme (https://theia.cnes.fr/atdistrib/rocket/#/collections/SENTINEL2/9d3665f2-379b-54ac-9179-f0b008a01c37). 
* Corine Land Cover 2012, département de la Somme (http://www.statistiques.developpement-durable.gouv.fr/clc/fichiers).

---

## Liens utiles : documentation, cours, tutoriels
* Hijmans R. Introduction to the ’raster’ package (https://cran.r-project.org/web/packages/raster/vignettes/Raster.pdf).
* Lovelace R., Nowosad J., Muenchen J. Geocomputation with R. (https://geocompr.robinlovelace.net/, https://bookdown.org/robinlovelace/geocompr/)
* Lovelace R. Introduction to visualising spatial data in R (https://github.com/Robinlovelace/Creating-maps-in-R, https://cran.r-project.org/doc/contrib/intro-spatial-rl.pdf) 
* Racine E. The Visual Raster Cheat Sheet (https://rpubs.com/etiennebr/visualraster) 

---

## Sommaire du cours

- **TP1:** Manipulations de base sur les rasters, raster "from scratch".
- **TP2:** Ouvrir et afficher des données raster.
- **TP3:** Les classes RasterLayer, RasterBrick, RasterStack. 
Opérations arithmétiques, fonction `calc`. Résumés statistiques, distribution des pixels.
- **TP4:** Rastérisation de données vecteur : 3 manières de procéder.
- **TP5:** Visualisation avec `tmap`.
- **TP6:** Les fonctions `zonal` et `focal` : statistiques de zones, statistiques de voisinages.

---

## Répertoire de travail

Nous allons créer un répertoire **data2** dans lequel seront téléchargées les 
données nécessaires au TP

```{r Data path, warning=FALSE}
# afficher le répertoire de destination
getwd()
# créer un sous répertoire
path_data <- "data2"
dir.create(path_data)
```

---

## Téléchargement des données pour les TP

- Worldclim 
- Sentinel2

```{r DL data}
URL1 <- "https://data.biogeo.ucdavis.edu/data/worldclim/v2.0/tif/base/wc2.0_10m_prec.zip"
URL2 <- "http://cartotheque.cefe.cnrs.fr/wp-content/uploads/2019/02/S2_Marquenterre_20180504.zip"
URL3 <- "http://cartotheque.cefe.cnrs.fr/wp-content/uploads/2019/02/CLC.zip"
download.file(URL1, "data2/wc2.0_10m_prec.zip")
download.file(URL2, "data2/S2_Marquenterre_20180504.zip")
download.file(URL3, "data2/CLC.zip")
unzip("data2/wc2.0_10m_prec.zip", exdir="data2/worldclim")
unzip("data2/S2_Marquenterre_20180504.zip", exdir="data2")
unzip("data2/CLC.zip", exdir="data2")

```
