---
title: "Le package raster - TP3"
author: "CEFE-CNRS"
date: "20 mars 2019"
output:
  xaringan::moon_reader:
    lib_dir: libs
    nature:
      ratio: 16:9
      highlightStyle: github
      highlightLines: true
      countIncrementalSlides: false
editor_options: 
  chunk_output_type: console
---

```{r setup, include=FALSE}
knitr::opts_chunk$set(echo = TRUE)
```


# TP3 : RasterLayer, RasterBrick, RasterStack. 
Nous manipulerons dans ce TP les différentes classes de raster monocouche (`raster`) et
multicouches (`brick`, `stack`).

Nous aborderons aussi les opérateurs arithmétiques appliqués aux rasters et la fonction `calc`.

Nous terminerons par les fonctions de résumés statistiques `freq` et `cellStats`.

Chargement des packages pour le TP 3

```{r chargement_packages, message=FALSE}
library(raster)
library(RColorBrewer)
library(ggplot2)
```


---

## 3.1 Propriétés héritées de la classe Raster
```{r Classe Raster et héritage}
showClass("Raster")
```

---

## 3.2. La classe RasterBrick
Une "RasterBrick" est un raster multi-couches issu d'1 fichier multi-couches.
```{r Lire une image satellite}
#rast_sentinel2 <- brick("data/S2_Marquenterre_20180504.tif")
# probleme pour knitter ? utiliser le chemin complet 
rast_sentinel2 <- brick("data2/S2_Marquenterre_20180504.tif")
rast_sentinel2
nlayers(rast_sentinel2)
```

---

## 3.3. RasterBrick + Plot = ?
La fonction plot affiche chacune des bandes.
```{r RasterBrick + Plot}
plot(rast_sentinel2)
```

---

## 3.4. Composition colorée RGB 
Pour obtenir une composition colorée RGB, utiliser la fonction plotRGB. 
```{r Composition coloree Couleurs vraies}
plotRGB(rast_sentinel2, r=3, g=2, b=1, stretch="lin")
```

---

## 3.5. Et l'infra-rouge, ça donne quoi ?
Les bandes 1, 2 et 3 correspondent respectivement au bleu, vert et rouge dans le rayonnement visible. La bande 4 correspond au proche-infrarouge.
```{r Composition coloree Infrarouge}
plotRGB(rast_sentinel2, r=4, g=3, b=2, stretch="lin")
```

---

## 3.6. La classe RasterStack
Un `RasterStack` (pile) est **un raster multi-couches issu de plusieurs fichiers** (ou plusieurs objets raster).
C'est donc un assemblage de plusieurs rasters à superposer. Il est possible de spécifier une liste de fichiers raster.

---

Pour travailler efficacement, construisez le RasterStack avec des rasters de même étendue et de même résolution.
Exemple : création d'un objet "stack" avec les précipitations sur 12 mois.

```{r Création d une stack à partir de 12 fichiers GeoTIFF}
# liste des fichiers wc2*.tif dans le répertoire WorldClim
list_fich <- list.files(path="data2/worldclim", pattern="wc2.*\\.tif", full.names=T)
rast_precip <- stack(list_fich, quick=T)
rast_precip
# changeons les noms des 12 couches
names(rast_precip) <- c("PREC.JAN", "PREC.FEB", "PREC.MAR", "PREC.APR", "PREC.MAY", "PREC.JUN",
                        "PREC.JUL", "PREC.AUG", "PREC.SEP", "PREC.OCT", "PREC.NOV", "PREC.DEC")
```

---

## 3.7. RasterStack + plot = ?
```{r plot précipitations, eval=FALSE}
plot(rast_precip)
```

---

## 3.8. Extraire une couche raster simple (RasterLayer) à partir d'un raster multi-couche (RasterBrick ou RasterStack)
Exemple : extraire les couches _Rouge_ et _Proche InfraRouge_ de l'image satellite.
```{r Extraire les couches R et PIR}
rast_red <- raster(rast_sentinel2, layer=3)
rast_nir <- raster(rast_sentinel2, layer=4)
```

---

## 3.9. Calculatrice raster
Les opérateurs arithmétiques +, -, *, / sont utilisables pour combiner des rasters, ainsi que les fonctions mathématiques habituelles (exemples : sqrt, log, exp, sin, cos, tan ...)

Calculons l'indice NDVI (végétation normalisé) à partir des couches Rouge et Proche Infrarouge de l'image Sentinel2.

Formule de l'indice NDVI  : `ndvi = (pir - r) / (pir + r)`

---

## 3.10. Exemple: extraire des couches et calculer le NDVI 

```{r Calculer le NDVI}
# NDVI = (PIR - R) / (PIR + R)
rast_ndvi <- (rast_nir - rast_red) / (rast_nir + rast_red)
# sauvegarder le fichier pour la suite du cours
writeRaster(rast_ndvi, "data2/NDVI_S2A_20180504_T31UCR.tif", overwrite=T)
plot(rast_ndvi)
```

---

## 3.11. **Exercice:** algèbre raster

Calculons à partir de notre image satellite A) l'indice de brillance et B) l'indice de cuirasse .

Les formules sont :

* IB = sqrt(NIR^2 + R)
* IC = 3 * V - R - 100

```{r Exercice 2 : calculatrice raster, eval=FALSE}
# A) indice de brillance
rast_ib <- _____________________________
# B) indice de cuirasse
rast_green <- raster(______________, _______)
rast_ic <- _______________________________
```

---

## 3.12. **calc:** appliquer une fonction sur chaque pixel d'un raster multi-couches

Avec `calc`, nous pouvons calculer le NDVI d'une autre manière.

Dans le sens de la _profondeur_, chaque pixel de notre image satellite peut être vu comme un vecteur à 4 valeurs : (1=B, 2=V, 3=R, 4=PIR).

Nous définissons une fonction qui calcule le NDVI et nous l'appliquons à chaque pixel avec calc.
```{r Calcul du NDVI avec calc}
f_ndvi <- function(v) {
  (v[4]-v[3])/(v[4]+v[3])
}
rast_ndvi2 <- calc(rast_sentinel2, f_ndvi)
```

---

## 3.13. **Exercice:** opérations sur un raster multi-couches 

Q1) Extraire les 12 valeurs mensuelles de précipitation pour les villes de Montpellier et Paris avec `extract` (cf. `villes_coords` dans l'exercice 1).
```{r Exercice 3A : extraction de valeurs et calcul sur une stack, eval=FALSE}
villes_precip <- extract(___________, _____________)
```

---

Q2) Générer un nouveau raster avec les précipitations annuelles (utiliser la fonction `calc` pour additionner les 12 mois)
```{r Exercice 3B : extraction de valeurs et calcul sur une stack, eval=FALSE}
rast_prec_annuel <- calc(___________, _______)
```

---

Q3) Il est possible de calculer la somme d'une autre manière, avec une expression plus intuitive que `calc`. Chercher comment dans l'aide de la fonction calc (`?calc`)
```{r Exercice 3C : sum, eval=FALSE}
rast_prec_annuel2 <- sum(___________)
```

---

## 3.14. **Exercice:** opérations sur un raster multi-couches (suite)
Q4) Afficher les précipitations annuelles dans un dégradé de bleu.
```{r Exercice 3D : plot, eval=FALSE}
pal_blues <- brewer.pal(8,"Blues")
plot(_______________, col=pal_blues, colNA="grey", main="Précipitations annuelles")
```

---

Q5) Quelle est la valeur maximale pour les précipitations annuelles ? Retrouver les coordonnées du pixel le plus arrosé du monde avec la fonction `which.max`.
```{r Exercice 3E : which.min , eval=FALSE}
cellStats(_______________, ___)
i <- which.max(_______________)
veryrainyplace <- xyFromCell(_______________, _)
```

---

## 3.15. Outils de résumés statistiques: cellStats
`cellstats` : résumé statistiques d'une couche raster
```{r cellstats}
cellStats(rast_sentinel2, mean)
cellStats(rast_sentinel2, sd)
```

---

## 3.16. Outils de résumés statistiques: freq
`freq` : distribution des valeurs dans un raster
```{r freq}
hist_ndvi <- freq(rast_ndvi, digits=2)
tail(hist_ndvi)
```

---

## 3.17 HOWTO: distribution des valeurs avec ggplot2
```{r distribution_valeurs_ggplot2}
ggplot(data=data.frame(NDVI=rast_ndvi[])) +
  geom_histogram(mapping=aes(x=NDVI), binwidth=0.01)
```
Pour visualiser la distribution des pixels dans un raster avec ggplot, le plus direct est de convertir le raster en data.frame !


