---
title: "Le package raster - TP5"
author: "CEFE-CNRS"
date: "20 mars 2019"
output:
  xaringan::moon_reader:
    lib_dir: libs
    nature:
      ratio: 16:9
      highlightStyle: github
      highlightLines: true
      countIncrementalSlides: false
editor_options: 
  chunk_output_type: console
---


```{r setup, include=FALSE}
knitr::opts_chunk$set(echo = TRUE)
options(htmltools.dir.version = FALSE)
```



# TP5. Visualisation des données raster

Chargement des packages pour le TP 5, et téléchargement des données

```{r chargement_packages, message=FALSE}
library(raster)
library(openxlsx)
library(dplyr)
library(tmap)
library(rgdal)

#URL1 <- "https://picardie.media.tourinsoft.eu/upload/Lescrocs.gpx"
URL2 <- "http://cartotheque.cefe.cnrs.fr/wp-content/uploads/2019/03/OSM80.zip"
#download.file(URL1, "data2/Lescrocs.gpx")
download.file(URL2, "data2/OSM80.zip")
unzip("data2/OSM80.zip", exdir="data2")
```

Pour savoir plus sur les données téléchargées :

https://www.somme-tourisme.com/les-crocs-autour-du-marquenterre/saint-quentin-en-tourmont/randopic0800000j
https://www.data.gouv.fr/fr/datasets/decoupage-administratif-communal-francais-issu-d-openstreetmap/

---

## 5.1. Plus sur plot
Des paramètres à connaître :

- col = palette de couleur
- colNA = couleur des pixels NA
- xlab, ylab = x-axis, y-axis label
- breaks = bornes (exemple : 5 bornes pour 4 couleurs)

---

## 5.2. Plus sur plot : "plot de base"

.pull-left[
```{r Ameliorons_plot_1, fig.show="hide"}
rast_ndvi <- raster("data2/NDVI_S2A_20180504_T31UCR.tif")
plot(rast_ndvi)
```
]

.pull-right[
![](`r knitr::fig_chunk("Ameliorons_plot_1", "png")`)
]

---

## 5.3. Plus sur plot : "palette ColorBrewer"

.pull-left[
```{r Ameliorons_plot_2, fig.show="hide"}
library(RColorBrewer)
pal_YlGr <- brewer.pal(5,"YlGn")
plot(rast_ndvi,col=pal_YlGr)
```
]

.pull-right[
![](`r knitr::fig_chunk("Ameliorons_plot_2", "png")`)
]

---

## 5.4. Plus sur plot : "palette + bornes"

.pull-left[
```{r Ameliorons_plot_3, fig.show="hide"}
library(RColorBrewer)
pal_YlGr <- brewer.pal(5,"YlGn")
lim <- c(-1, 0, 0.2, 0.5, 0.8, 1)
plot(rast_ndvi,col=pal_YlGr,breaks=lim)
```
]

.pull-right[
![](`r knitr::fig_chunk("Ameliorons_plot_3", "png")`)
]

---

## 5.5. plot et variable quantitave

.pull-left[

Essayons `plot` avec un raster Corine Land Cover niveau 2 (codes entre 11 et 52) 

```{r Plot_de_base_CLC, fig.show="hide"}
# plot avec la palette par défaut
rast_clc80_niv2 <- raster("data2/CLC/CLC12_D080_NIV2.tif")
plot(rast_clc80_niv2)
```

Pour des couleurs adaptées, il faudrait créer une palette ... avec toutes les valeurs
de 0 à 52.
]

.pull-right[
![](`r knitr::fig_chunk("Plot_de_base_CLC", "png")`)
]

---

## 5.6. Raster avec tmap : variable quantitative

La méthode utilisée pour générer l'échelle de couleur est déterminée par `style` :

- `style="cont"` pour une échelle continue de couleurs
- `style="equal"` ou `"quantile"` ou `"fixed"` pour définir des classes avec des couleurs 
discretisées (classes à intervalles égaux, par quantiles, ou définies par l'utilisateur).

Si `style="fixed"`, alors définir les limites des classes avec `breaks`.

---

### 5.6.1. Raster avec tmap : couleurs continues

.pull-left[
```{r tmap_raster_cont, fig.show="hide"}
# affiche NDVI palette continue
tm_shape(rast_ndvi) +
  tm_raster(style="cont", palette="YlGn", 
            title="NDVI 20180504")
```
]

.pull-right[
![](`r knitr::fig_chunk("tmap_raster_cont", "png")`)
]


---

### 5.6.2. Raster avec tmap : couleurs discrétisées

.pull-left[
```{r tmap_raster_fixed, fig.show="hide"}
# affiche NDVI palette X 5 classes
tm_shape(rast_ndvi) +
  tm_raster(style="fixed", palette="YlGn", breaks = c(-1, 0, 0.2, 0.5, 0.8, 1), 
            title="NDVI 20180504")
```
]

.pull-right[
![](`r knitr::fig_chunk("tmap_raster_fixed", "png")`)
]


---

## 5.7. Raster avec tmap : variable quantitative

Lorsque `style="cat"`, les valeurs du raster sont traitées comme des catégories 
(exemple les codes de __Corine Land Cover__). Créer et passer à `tm_raster` 
une palette correspondante.

---

## 5.7.1. HOWTO : tmap + raster CLC + palette Hexa

```{r Lecture_nomenclature_CLC, message=FALSE, fig.show="hide"}
# lire fichier nomenclature, feuille 2
f_xls <- "data2/CLC/CLC_nomenclature.xlsx"
df_nom <- read.xlsx(f_xls, sheet=2)
df_nom <- transmute(df_nom,
                 CODE = as.numeric(code_clc_niveau_2),
                 LIB_FR = libelle_fr,
                 PAL = rgb(as.numeric(rouge),
                           as.numeric(vert),
                           as.numeric(bleu),
                           maxColorValue = 255)
                 )
df_nom <- filter(df_nom, CODE %in% unique(rast_clc80_niv2))
# plot tmap
#tm_shape(rast_clc80_niv2) +
#  tm_raster(style="cat", palette=df_nom$PAL, labels=df_nom$LIB_FR, 
#            title="Corine Land Cover 2012")
tm_shape(rast_clc80_niv2) +
  tm_raster(style="cat", palette=df_nom$PAL, 
            title="Corine Land Cover 2012")
```

---

## 5.7.1. HOWTO : tmap + raster + palette Hexa

![](`r knitr::fig_chunk("Lecture_nomenclature_CLC", "png")`)

---

## 5.8. Exercice tmap : raster + vecteur (1)

Le shapefile "communes-20190101-dep80.shp" contient les communes du département 
de la Somme sous forme de polygones. 

Avec *tmap*, affichez le NDVI (échelle de couleurs continue) et le contour des communes
en noir. Avec `?tm_polygons`, cherchez la fonction qui permet d'afficher uniquement 
le contour des polygones sans remplissage. Avec la fonction `tm_text`, affichez les 
noms des communes, tirés de la colonne __nom__.

```{r exerciceA_tmap, eval=FALSE}
# lire shapefile communes DEP80
shp_communes <- readOGR(dsn="data2/OSM80", layer="communes-20190101-dep80")
# affiche NDVI palette continue + limite des communes 
tm_shape(rast_ndvi) +
  tm_raster(style="cont", palette="YlGn", title="NDVI 20180504") +
tm_shape(shp_communes) +
  __________(col="black", lwd=2) +
  tm_text(____="nom") +
tm_layout(legend.bg.color = "white")
```

---

## 5.9. Exercice tmap : raster + vecteur (2)

Le fichier *Lescrocs.gpx* contient le tracé de la randonnée 
"Les crocs - Autour du Marquenterre". Avec *tmap*, créer une carte avec : 
- l'occupation du sol avec le raster *CLC12_D080_NIV2.tif* (voir 5.7) 
- le tracé de la rando en noir, épaisseur = 2, type = pointillé ("dotted")
satellite en couleur naturelle et l'itinéraire de randonnée en blanc.

```{r exerciceB_tmap, eval=FALSE}
trace_rando <- readOGR(dsn="data2/Lescrocs.gpx", layer="tracks")
# affichage carte
tm_shape(rast_clc80_niv2) +
  tm_raster(style=_____, palette=df_nom$PAL, 
            title="CLC 2012") +
tm_shape(trace_rando) +
  tm_lines(col=_______, lwd=_, lty=________) 
```


