---
title: "Le package raster"
author: "Cyril Bernard (CEFE-CNRS)"
date: "22 novembre 2018"
output: pdf_document
---

```{r setup, include=FALSE}
knitr::opts_chunk$set(echo = TRUE)
```




# Le package raster : présentation

## Le package raster

Grâce au package **raster**, il est possible dans R de traiter des données au format raster (grille de données spatiales). Le package offre une palette d'outils assez comparable à celle aux logiciels SIG raster tels que GRASS, IDRISI, ESRI Spatial Analyst, SAGA, etc.

* Calculatrice raster
* Résumés statistiques (distribution, min et max, stats zonales)
* Utilisation de masque
* Fonctions de voisinage (focal)

## Modèle de données
Le package **raster** gère les raster à 1 couche (`RasterLayer`) ou à plusieurs couches (`RasterBrick` ou `RasterStack`).
R et le package raster offre plus de souplesse et de possibilités qu'un SIG Bureautique lorsque le nombre de couches de données superposées est important.

## Packages complémentaires : lecture / écriture de fichiers raster
Le package **raster** gère par défaut les formats GeoTiff (.tif), ESRI Ascii (.asc), ENVI (.nvi), IDRISI (.rst), ESRI BIL (.bil). 
D'autres formats sont disponibles via le package **rgdal**.

## Les données utilisées dans les TP
Les données utilisées dans le TP sont en libre accès sur Internet. Elles sont utilisables à condition de mentionner la source.

* WorldClim 2. Précipitations mensuelles moyennes, résolution 10 minutes (http://worldclim.org/version2).
* Extrait d'une image Sentinel2 corrigée avec effets atmosphériques (https://www.theia-land.fr/fr/produits/r%C3%A9flectance-sentinelle-2). Image du 04/05/2018, secteur de la baie de Somme (https://theia.cnes.fr/atdistrib/rocket/#/collections/SENTINEL2/9d3665f2-379b-54ac-9179-f0b008a01c37). 
* Corine Land Cover 2012, département de la Somme (http://www.statistiques.developpement-durable.gouv.fr/clc/fichiers).

## Liens utiles : documentation, cours, tutoriels
* Hijmans R. Introduction to the ’raster’ package (https://cran.r-project.org/web/packages/raster/vignettes/Raster.pdf).
* Lovelace R., Nowosad J., Muenchen J. Geocomputation with R. (https://geocompr.robinlovelace.net/, https://bookdown.org/robinlovelace/geocompr/)
* Lovelace R. Introduction to visualising spatial data in R (https://github.com/Robinlovelace/Creating-maps-in-R, https://cran.r-project.org/doc/contrib/intro-spatial-rl.pdf) 
* Racine E. The Visual Raster Cheat Sheet (https://rpubs.com/etiennebr/visualraster) 




# TP1 : Manipulations de base sur les rasters

## Un raster "from scratch"
Nous créons un raster de toutes pièces. Observons les lignes de codes qui suivent. Quelle est la classe de l'objet créé ? Quelles sont ses propriétés ?

```{r Créer un raster vide}
library(raster)
r_crs <- CRS("+proj=longlat +datum=WGS84 +no_defs")
r_ext <- extent(c(-180,180,-90,90)) # les bords 
r_val <- 0 # valeur : des 0 partout
r_res <- 1 # resolution : 1 degré
rast_zero <- raster(crs=r_crs, ext=r_ext, resolution=r_res, vals=r_val)
rast_zero
```

## Lire le système de coordonnées d'un raster et l'étendue
Quels sont le système de coordonnées, l'étendue ?
```{r Informations sur le raster}
crs(rast_zero)
extent(rast_zero)
```

## Lire le nb de pixels et la résolution
```{r Informations sur le raster 2}
nrow(rast_zero)
ncol(rast_zero)
res(rast_zero)
```

## Lire et modifier les valeurs des pixels
Récuperer les valeurs sous forme de vecteur est facile. L'inverse est possible pour modifier les valeurs des pixels.

```{r Lire les valeurs}
v <- rast_zero[] # ou bien : v <- values(rast_zero)
rast_rand <- rast_zero # cloner raster
rast_rand[] <- runif(360*180, 0, 100)
head(rast_rand[])
```

## Visualiser un raster avec plot
```{r Visualisation}
plot(rast_rand, main="Make some noise")
```

## Extraire les valeurs d'un pixel
D'après les lignes qui suivent, le 1er pixel est-il situé en haut, ou en bas du raster ?
```{r Position du pixel 1}
rast_rand[1] # valeur du pixel 1
xyFromCell(rast_rand,1) # coordonnees geographiques du pixel 1
```

## Techniques d'indexation : [i] ou [r,c]
A quelle ligne / colonne correspond le pixel 361 ?
```{r Indexation des pixels}
rowColFromCell(rast_rand,361) # ligne / colonne du pixel 361
rast_rand[361]
rast_rand[2,1]
```

## Techniques d'indexation pour modifier les valeurs
Je veux créer un nouveau raster dans lequel je reclasse les pixels en 2 catégories :
- valeur < 50 : catégorie 1
- valeur >= 50 : catégorie 2
Un moyen simple est d'utiliser un raster Vrai/Faux comme index pour affecter les valeurs
```{r reclasser pixels}
rast_cat <- rast_zero # cloner raster
rast_cat[] <- 1 # ou bien : setValues(rast_categ, 1)
rast_boolean <- (rast_rand >= 50)
rast_cat[rast_boolean] <- 2 
# autre syntaxe plus concise
rast_cat[rast_rand >= 50] <- 2 
```
Voir aussi `cut` et `reclassify` 

## Lire un raster
```{r Lecture fichier GeoTIFF}
setwd("D:/GitRepo/RSpatial/formation_2018")
rast_prec01 <- raster("data/WorldClim/wc2.0_10m_prec_01.tif")
rast_prec01
```

## Simple plot !
```{r Simple plot raster}
plot(rast_prec01)
```

## Plus sur plot : RColorBrewer
Voir http://colorbrewer2.org/
```{r Palette avec RColorBrewer}
library(RColorBrewer)
pal_blues <- brewer.pal(8,"Blues")
plot(rast_prec01, 
     col=pal_blues, colNA="grey", 
     main="Précipitations moyennes pour janvier")
```

## Exercice 1 : extraire des valeurs
Déterminer les précipitations du mois de janvier pour Montpellier (3.8°E,43.6°N) et Paris (2.3°E, 48.8°N)
```{r Exercice 1: définir 2 points}
# on commence par créer une matrice avec x et y en colonnes
villes_coords <- matrix(c(3.8, 2.3, 43.6, 48.8), ncol=2, dimnames=list(c("MTP","PAR"), c("long","lat")))
villes_coords
```
```{r Exercice 1: extraction de valeur avec des points, eval=FALSE}
# methode 1 : determiner l'index des pixels avec cellFromXY, puis chercher la valeur
villes_ncell <- cellFromXY(____________, _____________)
rast_prec01[villes_ncell]
# methode 2 : avec extract
extract(___________, _____________)
```

## La gestion des 'NA' (absence de données) dans les fichiers raster
Notre raster "précipitation janvier" contient les pixels "sans données"
```{r Présence de valeurs NA}
head(rast_prec01[])
```

En dehors de R, dans un fichier raster (.tif, .asc), chaque pixel a une valeur numérique. 

Une valeur particulière symbolise l'absence de données.

## gdalUtils::gdalinfo
La commande gdalInfo permet de connaître la valeur qui symbolise les pixels 'NoData' (_absence de données_).

Voir aussi https://www.gdal.org/gdalinfo.html
```{r Lire les caractéristiques du fichier raster avec gdalinfo, eval=FALSE}
library(gdalUtils)
gdalinfo("data/WorldClim/wc2.0_10m_prec_01.tif")
```

## Enregistrer un raster dans un format SIG
```{r Enregistrer un raster, eval=FALSE}
rast_int <- trunc(rast_rand)
rast_int[2] <- NA

# enregistrer en GeoTIFF
writeRaster(rast_rand, "data/rast_rand.tif")
# enregistrer au format .asc (ESRI ArcInfo Ascii)
writeRaster(rast_int, "data/rast_vide.asc", format="ascii")
# Définir la valeur associée à NoData
writeRaster(rast_int, "data/rast_vide.asc", format="ascii", overwrite=T, NAflag=-99)
# Enregister en entier sur 16 bits
writeRaster(rast_int, "data/rast_integer.tif", datatype='INT2S')
```




# TP2 : RasterLayer, RasterBrick, RasterStack. 
Algèbre raster. Résumés statistiques.


## Propriétés héritées de la classe Raster
```{r Classe Raster et héritage}
showClass("Raster")
```

## La classe RasterBrick
Une "RasterBrick" est un raster multi-couches issu d'1 fichier multi-couches.
```{r Lire une image satellite}
setwd("D:/GitRepo/RSpatial/formation_2018")
rast_sentinel2 <- brick("data/Sentinel2/S2_Marquenterre_20180504.tif")
rast_sentinel2
nlayers(rast_sentinel2)
```

## RasterBrick + Plot = ?
La fonction plot affiche chacune des bandes.
```{r RasterBrick + Plot}
plot(rast_sentinel2)
```

## Composition colorée RGB 
Pour obtenir une composition colorée RGB, utiliser la fonction plotRGB. 
```{r Composition coloree Couleurs vraies}
plotRGB(rast_sentinel2, r=3, g=2, b=1, stretch="lin")
```

## Et l'infra-rouge, ça donne quoi ?
Les bandes 1, 2 et 3 correspondent respectivement au bleu, vert et rouge dans le rayonnement visible. La bande 4 correspond au proche-infrarouge.
```{r Composition coloree Infrarouge}
plotRGB(rast_sentinel2, r=4, g=3, b=2, stretch="lin")
```

## La classe RasterStack
Un "RasterStack" (pile) est un raster multi-couches issu de plusieurs fichiers (ou plusieurs objets raster).
C'est donc un assemblage de plusieurs rasters à superposer. Il est possible de spécifier une liste de fichiers raster.

Pour travailler efficacement, construisez le RasterStack avec des rasters de même étendue et de même résolution.
Exemple : création d'un objet "stack" avec les précipitations sur 12 mois.

```{r Création d une stack à partir de 12 fichiers GeoTIFF}
# liste des fichiers wc2*.tif dans le répertoire WorldClim
list_fich <- list.files(path="data/WorldClim", pattern="wc2.*\\.tif", full.names=T)
rast_precip <- stack(list_fich, quick=T)
rast_precip
# changeons les noms des 12 couches
names(rast_precip) <- c("PREC.JAN", "PREC.FEB", "PREC.MAR", "PREC.APR", "PREC.MAY", "PREC.JUN",
                        "PREC.JUL", "PREC.AUG", "PREC.SEP", "PREC.OCT", "PREC.NOV", "PREC.DEC")
```

## RasterStack + plot = ?
```{r plot précipitations}
plot(rast_precip)
```

## Extraire une couche raster simple (RasterLayer) à partir d'un raster multi-couche (RasterBrick ou RasterStack)
Exemple : extraire les couches _Rouge_ et _Proche InfraRouge_ de l'image satellite.
```{r Extraire les couches R et PIR}
rast_red <- raster(rast_sentinel2, layer=3)
rast_nir <- raster(rast_sentinel2, layer=4)
```

## Calculatrice raster
Les opérateurs arithmétiques +, -, *, / sont utilisables pour combiner des rasters, ainsi que les fonctions mathématiques habituelles (exemples : sqrt, log, exp, sin, cos, tan ...)

Calculons l'indice NDVI (végétation normalisé) à partir des couches Rouge et Proche Infrarouge de l'image Sentinel2.

Formule de l'indice NDVI  : ```ndvi = (pir - r) / (pir + r)```

## Exemple : extraire des couches et calculer le NDVI 
```{r Calculer le NDVI}
rast_ndvi <- (rast_nir - rast_red) / (rast_nir + rast_red)
writeRaster(rast_ndvi, "NDVI_S2A_20180504_T31UCR.tif", overwrite=T)
plot(rast_ndvi)
```

## Exercice 2 : algèbre raster
Calculons à partir de notre image satellite A) l'indice de brillance et B) l'indice de cuirasse .

Les formules sont :

* IB = sqrt(NIR^2 + R)
* IC = 3 * V - R - 100

```{r Exercice 2 : calculatrice raster, eval=FALSE}
# A) indice de brillance
rast_ib <- _____________________________
# B) indice de cuirasse
rast_green <- raster(______________, _______)
rast_ic <- _______________________________
```

## calc : appliquer une fonction sur chaque pixel d'un raster multi-couches
Avec `calc`, nous pouvons calculer le NDVI d'une autre manière.

Dans le sens de la _profondeur_, chaque pixel de notre image satellite peut être vu comme un vecteur à 4 valeurs : (1=B, 2=V, 3=R, 4=PIR).

Nous définissons une fonction qui calcule le NDVI et nous l'appliquons à chaque pixel avec calc.
```{r Calcul du NDVI avec calc}
f_ndvi <- function(v) {
  (v[4]-v[3])/(v[4]+v[3])
}
rast_ndvi2 <- calc(rast_sentinel2, f_ndvi)
```

## Exercice 3 : opérations sur un raster multi-couches 
Q1) Extraire les 12 valeurs mensuelles de précipitation pour les villes de Montpellier et Paris avec `extract` (cf. `villes_coords` dans l'exercice 1).
```{r Exercice 3A : extraction de valeurs et calcul sur une stack, eval=FALSE}
villes_precip <- extract(___________, _____________)
```

Q2) Générer un nouveau raster avec les précipitations annuelles (utiliser la fonction `calc` pour additionner les 12 mois)
```{r Exercice 3B : extraction de valeurs et calcul sur une stack, eval=FALSE}
rast_prec_annuel <- calc(___________, _______)
```

Q3) Il est possible de calculer la somme d'une autre manière, avec une expression plus intuitive que `calc`. Chercher comment dans l'aide de la fonction calc (`?calc`)
```{r Exercice 3C : sum, eval=FALSE}
rast_prec_annuel2 <- sum(___________)
```

## Exercice 3 : opérations sur un raster multi-couches (suite)
Q4) Afficher les précipitations annuelles dans un dégradé de bleu.
```{r Exercice 3D : plot, eval=FALSE}
pal_blues <- brewer.pal(8,"Blues")
plot(_______________, col=pal_blues, colNA="grey", main="Précipitations annuelles")
```

Q4) Quelle est la valeur maximale pour les précipitations annuelles ? Retrouver les coordonnées du pixel le plus arrosé du monde avec la fonction `which.max`.
```{r Exercice 3E : which.min , eval=FALSE}
cellStats(_______________, ___)
i <- which.max(_______________)
veryrainyplace <- xyFromCell(_______________, _)
```

## Outils de résumés statistiques : cellStats
`cellstats` : résumé statistiques d'une couche raster
```{r cellstats}
cellStats(rast_sentinel2, mean)
cellStats(rast_sentinel2, sd)
```

## Outils de résumés statistiques : freq
`freq` : distribution des valeurs dans un raster
```{r freq}
hist_ndvi <- freq(rast_ndvi, digits=2)
tail(hist_ndvi)
```

## HOWTO : distribution des valeurs avec ggplot2
```{r distribution des valeurs avec ggplot2}
library(ggplot2)
ggplot(data=data.frame(NDVI=rast_ndvi[])) +
  geom_histogram(mapping=aes(x=NDVI), binwidth=0.01)
```
Pour visualiser la distribution des pixels dans un raster avec ggplot, le plus direct est de convertir le raster en data.frame !




# TP3. Rastérisation de données vecteur.

## Rastériser un shapefile

Rastériser = transformer les données vectorielles en raster.

Il existe 3 moyens de rastériser des données issues d'un shapefile avec R :

* avec le package `raster`, fonction rasterize. Très lent en cas de données volumineuses.
* avec le package `gdalUtils`, fonction gdal_rasterize. Plus efficace.
* avec le package `fasterize` : très perfomant, mais uniquement pour les données vectorielles de type polygone avec `sf`.

## Exemple avec Corine Land Cover
Dans les exemples suivants, nous transformerons en raster le fichier CLC12_D080_RGF.shp.

Les valeurs à rastériser (Code CLC niveau 3) se trouvent dans le champ CODE_12 (type String). Dans le raster en sortie, les codes CLC devront être enregistrés en tant qu'entier (INT2U). 

Le raster obtenu, pour pouvoir être croisé avec les données satellitaires Sentinel, devra partager avec le raster Sentinel2 les caratéristiques suivantes :

* Système de coordonnées = UTM31N WGS84 (EPSG:32631)
* ULX, ULY = 395000,5575000
* Résolution = 10,10
* Format = GeoTIFF

Dans la foulée nous générerons également 2 autres raster avec les niveaux 1 et 2 de nomenclature.

## Conversion en UTM31N
Le fichier de départ CLC12_D080_RGF.shp est en Lambert 93 (EPSG:2154). La première tâche est de le convertir en UTM31N WGS84 (EPSG:32631). 
```{r Reprojeter shapefile}
library(sp)
library(rgdal)
shp_clc80_l93 <- readOGR(dsn="data/CLC", layer="CLC12_D080_RGF")
shp_clc80_utm31n <- spTransform(shp_clc80_l93, CRS("+init=EPSG:32631"))
```

## Préparer le champ dont les valeurs seront enregistrées dans le raster
Il faut également ajouter 3 champs NIV3_12, NIV2_12 et NIV1_12 qui contiendront les codes en entier pour les 3 niveaux de détails de la nomenclature.
```{r Ajouter champs entier niveaux 1 2 3}
code_12 <- shp_clc80_utm31n$CODE_12 # attention factor !
shp_clc80_utm31n$NIV3_12 <- as.numeric(levels(code_12))[code_12]
shp_clc80_utm31n$NIV2_12 <- as.numeric(substr(levels(code_12),1,2))[code_12]
shp_clc80_utm31n$NIV1_12 <- as.numeric(substr(levels(code_12),1,1))[code_12]
head(shp_clc80_utm31n@data)
writeOGR(shp_clc80_utm31n, dsn="data/CLC", layer="CLC12_D080_UTM31N", 
         driver="ESRI Shapefile", overwrite_layer=T)
```

## Rasterisation avec le package raster
Rastérisons les codes de niveau 3.
```{r Exemple rasterize, eval=FALSE}
rast_copie <- raster(rast_sentinel2, layer=1)

start_time <- Sys.time()
rast_clc80_niv3 <- rasterize(shp_clc80_utm31n, rast_copie, "NIV3_12", 
                             filename="data/CLC/CLC12_D080_NIV3.tif", datatype="INT2S", 
                             format="GTiff", overwrite=T, NAflag=-99)
Sys.time() - start_time
```

## Rasterisation avec le package gdalUtils
Rastérisons les codes de niveau 2.
```{r Exemple gdal_rasterize, eval=FALSE}
library(gdalUtils)
f_in <- "data/CLC/CLC12_D080_UTM31N.shp"
f_out <- "data/CLC/CLC12_D080_NIV2.tif"
ext_in <- extent(rast_sentinel2)
te_in <- ext_in[c(1,3,2,4)]
start_time <- Sys.time()
gdal_rasterize(src_datasource=f_in,
               dst_filename=f_out,
               a="NIV2_12",
               of="GTiff",
               a_srs="EPSG:32631",
               a_nodata=-99,
               te=te_in,
               tr=c(10,10),
               ot="Int16"
               )
Sys.time() - start_time
extent(rast_sentinel2)
```

## Rasterisation avec sf et fasterize
Rastérisons les codes de niveau 3.

Utilisation du package fasterize :
* uniquement pour les shapefile de type "polygone"" !
* en conjonction avec sf

Voir https://github.com/ecohealthalliance/fasterize

```{r Exemple fasterize, eval=FALSE}
library(sf)
library(fasterize) 
f_in <- "data/CLC/CLC12_D080_UTM31N.shp"
f_out <- "data/CLC/CLC12_D080_NIV1.tif"
shp_in <- st_read(f_in)
rast_copie <- raster(rast_sentinel2, layer=1)
start_time <- Sys.time()
rast_clc80_niv1 <- fasterize(shp_in, rast_copie, field = "NIV1_12")
writeRaster(rast_clc80_niv1, filename=f_out, 
            datatype="INT2S", format="GTiff", overwrite=T, NAflag=-99)
Sys.time() - start_time
```




# TP4. Visualisation des données raster

## Plus sur plot
Des paramètres à connaître :

- col = palette de couleur
- colNA = couleur des pixels NA
- xlab, ylab = x-axis, y-axis label
- breaks = bornes (exemple : 5 bornes pour 4 couleurs)

## Plus sur plot : "plot de base"
```{r Améliorons plot (1/3)}
plot(rast_ndvi)
```

## Plus sur plot : "palette ColorBrewer"
```{r Améliorons plot (2/3)}
library(RColorBrewer)
pal_YlGr <- brewer.pal(5,"YlGn")
plot(rast_ndvi,col=pal_YlGr)
```

## Plus sur plot : "palette + bornes"
```{r Améliorons plot (3/3)}
library(RColorBrewer)
pal_YlGr <- brewer.pal(5,"YlGn")
lim <- c(-1, 0, 0.2, 0.5, 0.8, 1)
plot(rast_ndvi,col=pal_YlGr,breaks=lim)
```

## HOWTO : Corine L C avec couleurs standardisées ?
```{r Plot de base CLC}
rast_clc80_niv2 <- raster("data/CLC/CLC12_D080_NIV2.tif")
plot(rast_clc80_niv2)
```


## HOWTO : tmap + raster + palette Hexa (début)
```{r Lecture nomenclature CLC avec libellé et couleur 1}
# lire fichier nomenclature, feuille 2
f_xls <- "data/CLC/CLC_nomenclature.xlsx"
library(openxlsx)
library(dplyr)
library(tmap)
df_nom <- read.xlsx(f_xls, sheet=2)
df_nom <- transmute(df_nom,
                 CODE = as.numeric(code_clc_niveau_2),
                 LIB_FR = libelle_fr,
                 PAL = rgb(as.numeric(rouge),
                           as.numeric(vert),
                           as.numeric(bleu),
                           maxColorValue = 255)
                 )
df_nom <- filter(df_nom, CODE %in% unique(rast_clc80_niv2))
```

## HOWTO : tmap + raster + palette Hexa (suite et fin)
```{r Lecture nomenclature CLC avec libellé et couleur 2}
tm_shape(rast_clc80_niv2) +
  tm_raster(style="cat", palette=df_nom$PAL, labels=df_nom$LIB_FR, title="Corine Land Cover 2012")
tm_shape(rast_clc80_niv2) +
  tm_raster(style="cat", palette=df_nom$PAL, title="Corine Land Cover 2012")

```


# Masques. Statistiques zonales. Statistiques focales.

## Utilisation des masques
Un **masque** est une zone d'intérêt en dehors de laquelle les pixels sont ignorés. 

Le masque peut être défini de 2 manières :

- à partir d'un objet SpatialPolygons (issu d'1 shapefile)
- à partir d'un raster dont les pixels à ignorer portent le valeur NA

La fonction `mask` permet d'appliquer un masque à d'autre raster.

## Exercice 

**Exercice** : créer un masque à partir de CLC 2012 niveau 2. Assigner les valeurs NA aux pixels = 42 ou 52.
Appliquer ce masque sur le raster NDVI.

```{r Exercice 5: masques}
rast_mask <- rast_clc80_niv2
rast_bool <- rast_clc80_niv2 %in% c(42,52)
rast_mask[rast_bool] <- NA
rast_ndvi <- raster("NDVI_S2A_20180504_T31UCR.tif")
plot(mask(rast_ndvi, rast_mask),col=pal_YlGr,breaks=lim)

```




## Exercice 4 : afficher la distribution du NDVI pour les zones de cultures

