---
title: "Le package raster"
author: "Cyril Bernard (CEFE-CNRS)"
date: "12 février 2019"
output: pdf_document
editor_options: 
  chunk_output_type: console
---

```{r setup, include=FALSE}
knitr::opts_chunk$set(echo = TRUE)
```



# TP5. Visualisation des données raster

## Plus sur plot
Des paramètres à connaître :

- col = palette de couleur
- colNA = couleur des pixels NA
- xlab, ylab = x-axis, y-axis label
- breaks = bornes (exemple : 5 bornes pour 4 couleurs)

## Plus sur plot : "plot de base"
```{r Améliorons plot (1/3)}
library(raster)
rast_ndvi <- raster("data/NDVI_S2A_20180504_T31UCR.tif")
#plot(rast_ndvi)
```

## Plus sur plot : "palette ColorBrewer"
```{r Améliorons plot (2/3)}
library(RColorBrewer)
pal_YlGr <- brewer.pal(5,"YlGn")
#plot(rast_ndvi,col=pal_YlGr)
```

## Plus sur plot : "palette + bornes"
```{r Améliorons plot (3/3)}
library(RColorBrewer)
pal_YlGr <- brewer.pal(5,"YlGn")
lim <- c(-1, 0, 0.2, 0.5, 0.8, 1)
#plot(rast_ndvi,col=pal_YlGr,breaks=lim)
```

## HOWTO : Corine L C avec couleurs standardisées ?
```{r Plot de base CLC}
rast_clc80_niv2 <- raster("data/CLC/CLC12_D080_NIV2.tif")
#plot(rast_clc80_niv2)
```


## HOWTO : tmap + raster + palette Hexa (début)
```{r Lecture nomenclature CLC avec libellé et couleur 1}
# lire fichier nomenclature, feuille 2
f_xls <- "data/CLC/CLC_nomenclature.xlsx"
library(openxlsx)
library(dplyr)
library(tmap)
df_nom <- read.xlsx(f_xls, sheet=2)
df_nom <- transmute(df_nom,
                 CODE = as.numeric(code_clc_niveau_2),
                 LIB_FR = libelle_fr,
                 PAL = rgb(as.numeric(rouge),
                           as.numeric(vert),
                           as.numeric(bleu),
                           maxColorValue = 255)
                 )
df_nom <- filter(df_nom, CODE %in% unique(rast_clc80_niv2))
```

## HOWTO : tmap + raster + palette Hexa (suite et fin)
```{r Lecture nomenclature CLC avec libellé et couleur 2}
# tm_shape(rast_clc80_niv2) +
#   tm_raster(style="cat", palette=df_nom$PAL, labels=df_nom$LIB_FR, title="Corine Land Cover 2012")
# tm_shape(rast_clc80_niv2) +
#   tm_raster(style="cat", palette=df_nom$PAL, title="Corine Land Cover 2012")

```


