---
title: "Le package raster - TP5"
author: "CEFE-CNRS"
date: "février 2019"
output: pdf_document
editor_options: 
  chunk_output_type: console
---

```{r setup, include=FALSE}
knitr::opts_chunk$set(echo = TRUE)
```



# TP5. Visualisation des données raster

## 5.1. Plus sur plot
Des paramètres à connaître :

- col = palette de couleur
- colNA = couleur des pixels NA
- xlab, ylab = x-axis, y-axis label
- breaks = bornes (exemple : 5 bornes pour 4 couleurs)

## 5.2. Plus sur plot : "plot de base"
```{r Améliorons plot (1/3)}
library(raster)
rast_ndvi <- raster("data/NDVI_S2A_20180504_T31UCR.tif")
plot(rast_ndvi)
```

## 5.3. Plus sur plot : "palette ColorBrewer"
```{r Améliorons plot (2/3)}
library(RColorBrewer)
pal_YlGr <- brewer.pal(5,"YlGn")
plot(rast_ndvi,col=pal_YlGr)
```

## 5.4. Plus sur plot : "palette + bornes"
```{r Améliorons plot (3/3)}
library(RColorBrewer)
pal_YlGr <- brewer.pal(5,"YlGn")
lim <- c(-1, 0, 0.2, 0.5, 0.8, 1)
plot(rast_ndvi,col=pal_YlGr,breaks=lim)
```

## 5.5. HOWTO : Corine L C avec couleurs standardisées ?
```{r Plot de base CLC}
rast_clc80_niv2 <- raster("data/CLC/CLC12_D080_NIV2.tif")
plot(rast_clc80_niv2)
```


## 5.6. HOWTO : tmap + raster + palette Hexa
```{r Lecture nomenclature CLC avec libellé et couleur 1, message=FALSE}
# lire fichier nomenclature, feuille 2
f_xls <- "data/CLC/CLC_nomenclature.xlsx"
library(openxlsx)
library(dplyr)
library(tmap)
df_nom <- read.xlsx(f_xls, sheet=2)
df_nom <- transmute(df_nom,
                 CODE = as.numeric(code_clc_niveau_2),
                 LIB_FR = libelle_fr,
                 PAL = rgb(as.numeric(rouge),
                           as.numeric(vert),
                           as.numeric(bleu),
                           maxColorValue = 255)
                 )
df_nom <- filter(df_nom, CODE %in% unique(rast_clc80_niv2))
# plot tmap
tm_shape(rast_clc80_niv2) +
  tm_raster(style="cat", palette=df_nom$PAL, title="Corine Land Cover 2012")
#tm_shape(rast_clc80_niv2) +
#  tm_raster(style="cat", palette=df_nom$PAL, labels=df_nom$LIB_FR, title="Corine Land Cover 2012")
```

## 5.7. Exercice

A) Téléchargez le tracé de la randonnée "Les crocs - Autour du Marquenterre" 
(voir URL1 dans le code ci-dessous). Avec tmap, créer une carte avec la photo
satellite en couleur naturelle et l'itinéraire de randonnée en blanc.

B) Téléchargez le contour des communes françaises. Avec tmap, afficher le NDVI
et le contour des communes en noir.

```{r exercice tmap}
URL1 <- "https://picardie.media.tourinsoft.eu/upload/Lescrocs.gpx"
URL2 <- "http://osm13.openstreetmap.fr/~cquest/openfla/export/communes-20190101-shp.zip"
```

Pour savoir plus sur les données à télécharger :
https://www.somme-tourisme.com/les-crocs-autour-du-marquenterre/saint-quentin-en-tourmont/randopic0800000j
https://www.data.gouv.fr/fr/datasets/decoupage-administratif-communal-francais-issu-d-openstreetmap/

