---
title: "Le package raster - TP1 et TP2"
author: "CEFE-CNRS"
date: "février 2019"
output: pdf_document
editor_options: 
  chunk_output_type: console
---

```{r setup, include=FALSE}
knitr::opts_chunk$set(echo = TRUE)
```



# TP1 : Manipulations de base sur les rasters

## 1.1. Un raster "from scratch"
Nous créons un raster de toutes pièces. Observons les lignes de codes qui suivent. Quelle est la classe de l'objet créé ? Quelles sont ses propriétés ?

```{r Créer un raster vide}
library(raster)
r_crs <- CRS("+proj=longlat +datum=WGS84 +no_defs")
r_ext <- extent(c(-180,180,-90,90)) # les bords 
r_res <- 1 # resolution : 1 degré
r_val <- 0 # valeur : des 0 partout
rast_zero <- raster(crs=r_crs, ext=r_ext, resolution=r_res, vals=r_val)
rast_zero
```

## 1.2. Lire le système de coordonnées d'un raster et l'étendue
Quels sont le système de coordonnées, l'étendue ?
```{r Informations sur le raster}
crs(rast_zero) 
extent(rast_zero)
```

## 1.3. Lire le nombre de pixels et la résolution
```{r Informations sur le raster 2}
nrow(rast_zero)
ncol(rast_zero)
res(rast_zero)
```

## 1.4. Lire et modifier les valeurs des pixels
Récuperer les valeurs sous forme de vecteur est facile. L'inverse est possible pour modifier les valeurs des pixels.

```{r Lire les valeurs}
v <- rast_zero[] # ou bien : v <- values(rast_zero)
rast_rand <- rast_zero # cloner raster
rast_rand[] <- runif(360*180, 0, 100)
head(rast_rand[])
```

## 1.5. Visualiser un raster avec plot
```{r Visualisation}
plot(rast_rand, main="Make some noise")
```

## 1.6. Extraire les valeurs d'un pixel
D'après les lignes qui suivent, le 1er pixel est-il situé en haut, ou en bas du raster ?
```{r Position du pixel 1}
rast_rand[1] # valeur du pixel 1
xyFromCell(rast_rand,1) # coordonnees geographiques du pixel 1
```

## 1.7. Techniques d'indexation : [i] ou [r,c]
A quelle ligne / colonne correspond le pixel 361 ?
```{r Indexation des pixels}
rowColFromCell(rast_rand,361) # ligne / colonne du pixel 361
rast_rand[361]
rast_rand[2,1]
```

## 1.8. Techniques d'indexation pour modifier les valeurs
Je veux créer un nouveau raster dans lequel je reclasse les pixels en 2 catégories :

- valeur < 50 : catégorie 1
- valeur >= 50 : catégorie 2

Un moyen simple est d'utiliser un raster Vrai/Faux comme index pour affecter les valeurs

```{r reclasser pixels}
rast_cat <- rast_zero # cloner raster
rast_cat[] <- 1 # ou bien : setValues(rast_categ, 1)
rast_boolean <- (rast_rand >= 50)
rast_cat[rast_boolean] <- 2 
# autre syntaxe plus concise
rast_cat[rast_rand >= 50] <- 2 
```

Voir aussi `cut` et `reclassify` 


# TP2: Ouvrir et afficher des données raster

## 2.1. Téléchargement des données pour les TP

- Worldclim 
- Sentinel2

```{r DL data}
URL1 <- "https://data.biogeo.ucdavis.edu/data/worldclim/v2.0/tif/base/wc2.0_10m_prec.zip"
URL2 <- "http://cartotheque.cefe.cnrs.fr/wp-content/uploads/2019/01/S2_Marquenterre_20180504.tif"
download.file(URL1, "data/wc2.0_10m_prec.zip")
download.file(URL2, "data/S2_Marquenterre_20180504.tif")
unzip("data/wc2.0_10m_prec.zip", exdir="data/worldclim")
```


## 2.2. Lire un raster
```{r Lecture fichier GeoTIFF}
library(raster)
rast_prec01 <- raster("data/worldclim/wc2.0_10m_prec_01.tif")
rast_prec01
```

## 2.3. Simple plot !
```{r Simple plot raster}
plot(rast_prec01)
```

## 2.4. Plus sur plot : RColorBrewer
Voir http://colorbrewer2.org/
```{r Palette avec RColorBrewer}
library(RColorBrewer)
pal_blues <- brewer.pal(8,"Blues")
plot(rast_prec01, 
     col=pal_blues, colNA="grey", 
     main="Précipitations moyennes pour janvier")
```

## 2.5. Exercice 1 : extraire des valeurs
Déterminer les précipitations du mois de janvier pour Montpellier (3.8°E,43.6°N) et Paris (2.3°E, 48.8°N)

```{r Exercice 1: définir 2 points}
# on commence par créer une matrice avec x et y en colonnes
villes_coords <- matrix(c(3.8, 2.3, 43.6, 48.8), ncol=2, dimnames=list(c("MTP","PAR"), c("long","lat")))
villes_coords
```

```{r Exercice 1: extraction de valeur avec des points, eval=FALSE}
# methode 1 : determiner l'index des pixels avec cellFromXY, puis chercher la valeur
villes_ncell <- cellFromXY(____________, _____________)
rast_prec01[villes_ncell]
# methode 2 : avec extract
extract(___________, _____________)
```

## 2.6. La gestion des 'NA' (absence de données) dans les fichiers raster
Notre raster "précipitation janvier" contient les pixels "sans données"
```{r Présence de valeurs NA}
head(rast_prec01[])
```

En dehors de R, dans un fichier raster (.tif, .asc), chaque pixel a une valeur numérique. 

Une valeur particulière symbolise l'absence de données.

## 2.7. gdalUtils::gdalinfo
La commande gdalInfo permet de connaître la valeur qui symbolise les pixels 'NoData' (_absence de données_).

Voir aussi https://www.gdal.org/gdalinfo.html
```{r Lire les caractéristiques du fichier raster avec gdalinfo, eval=FALSE}
library(gdalUtils)
gdalinfo("data/worldclim/wc2.0_10m_prec_01.tif")
```

## 2.8. Enregistrer un raster dans un format SIG
```{r Enregistrer un raster, eval=FALSE}
rast_int <- trunc(rast_rand)
rast_int[2] <- NA

# enregistrer en GeoTIFF
writeRaster(rast_rand, "data/rast_rand.tif")
# enregistrer au format .asc (ESRI ArcInfo Ascii)
writeRaster(rast_int, "data/rast_vide.asc", format="ascii")
# Définir la valeur associée à NoData
writeRaster(rast_int, "data/rast_vide.asc", format="ascii", overwrite=T, NAflag=-99)
# Enregister en entier sur 16 bits
writeRaster(rast_int, "data/rast_integer.tif", datatype='INT2S')
```


