---
title: "Le package raster"
author: "CEFE-CNRS"
subtitle: "TP4: rastérisation"
date: "février 2019"
output: pdf_document
editor_options: 
  chunk_output_type: console
---

```{r setup, include=FALSE}
knitr::opts_chunk$set(echo = TRUE)
```


# TP4. Rastérisation de données vecteur.

## 4.1. Téléchargement des données 
```{r DL CLC}
# dl 
URL1 <- "http://cartotheque.cefe.cnrs.fr/wp-content/uploads/2019/02/CLC.zip"
download.file(URL1, "data/CLC.zip")
unzip("data/CLC.zip", exdir="data")
```


## 4.2. Rastériser un shapefile

Rastériser = transformer les données vectorielles en raster.

Il existe 3 moyens de rastériser des données issues d'un shapefile avec R :

* avec le package `raster`, fonction rasterize. Très lent en cas de données volumineuses.
* avec le package `gdalUtils`, fonction gdal_rasterize. Plus efficace.
* avec le package `fasterize` : très perfomant, mais uniquement pour les données vectorielles de type polygone avec `sf`.

## 4.3. Exemple avec Corine Land Cover
Dans les exemples suivants, nous transformerons en raster le fichier CLC12_D080_RGF.shp.

Les valeurs à rastériser (Code CLC niveau 3) se trouvent dans le champ CODE_12 (type String). Dans le raster en sortie, les codes CLC devront être enregistrés en tant qu'entier (INT2U). 

Le raster obtenu, pour pouvoir être croisé avec les données satellitaires Sentinel, devra partager avec le raster Sentinel2 les caratéristiques suivantes :

* Système de coordonnées = UTM31N WGS84 (EPSG:32631)
* ULX, ULY = 395000,5575000
* Résolution = 10,10
* Format = GeoTIFF

Dans la foulée nous générerons également 2 autres raster avec les niveaux 1 et 2 de nomenclature.

## 4.4. Conversion en UTM31N
Le fichier de départ CLC12_D080_RGF.shp est en Lambert 93 (EPSG:2154). La première tâche est de le convertir en UTM31N WGS84 (EPSG:32631). 
```{r Reprojeter shapefile}
library(sp)
library(rgdal)
library(raster)
shp_clc80_l93 <- readOGR(dsn="data/CLC", layer="CLC12_D080_RGF")
shp_clc80_utm31n <- spTransform(shp_clc80_l93, CRS("+init=EPSG:32631"))
```

## 4.5. Préparer le champ dont les valeurs seront enregistrées dans le raster
Il faut également ajouter 3 champs NIV3_12, NIV2_12 et NIV1_12 qui contiendront les codes en entier pour les 3 niveaux de détails de la nomenclature.
```{r Ajouter champs entier niveaux 1 2 3}
code_12 <- shp_clc80_utm31n$CODE_12 # attention factor !
shp_clc80_utm31n$NIV3_12 <- as.numeric(levels(code_12))[code_12]
shp_clc80_utm31n$NIV2_12 <- as.numeric(substr(levels(code_12),1,2))[code_12]
shp_clc80_utm31n$NIV1_12 <- as.numeric(substr(levels(code_12),1,1))[code_12]
head(shp_clc80_utm31n@data)
writeOGR(shp_clc80_utm31n, dsn="data/CLC", layer="CLC12_D080_UTM31N", 
         driver="ESRI Shapefile", overwrite_layer=T)
```

## 4.6. Rasterisation avec le package raster
Rastérisons les codes de niveau 3.
```{r Exemple rasterize}
f_img_sat <- "D:/GitRepo/RSpatial/data/S2_Marquenterre_20180504.tif "
rast_template <- raster(f_img_sat, band=1)

start_time <- Sys.time()
rast_clc80_niv3 <- rasterize(shp_clc80_utm31n, rast_template, "NIV3_12", 
                             filename="data/CLC/CLC12_D080_NIV3.tif", datatype="INT2S", 
                             format="GTiff", overwrite=T, NAflag=-99)
Sys.time() - start_time
```

## 4.7. Rasterisation avec le package gdalUtils
Rastérisons les codes de niveau 2.
```{r Exemple gdal_rasterize}
library(gdalUtils)
f_in <- "data/CLC/CLC12_D080_UTM31N.shp"
f_out <- "data/CLC/CLC12_D080_NIV2.tif"
ext_in <- extent(rast_template)
te_in <- ext_in[c(1,3,2,4)]
start_time <- Sys.time()
gdal_rasterize(src_datasource=f_in,
               dst_filename=f_out,
               a="NIV2_12",
               of="GTiff",
               a_srs="EPSG:32631",
               a_nodata=-99,
               te=te_in,
               tr=c(10,10),
               ot="Int16"
               )
Sys.time() - start_time
extent(rast_template)
```

## 4.8. Rasterisation avec sf et fasterize
Rastérisons les codes de niveau 3.

Utilisation du package fasterize :
* uniquement pour les shapefile de type "polygone"" !
* en conjonction avec sf

Voir https://github.com/ecohealthalliance/fasterize

```{r Exemple fasterize}
library(sf)
library(fasterize) 
f_in <- "data/CLC/CLC12_D080_UTM31N.shp"
f_out <- "data/CLC/CLC12_D080_NIV1.tif"
shp_in <- st_read(f_in)
start_time <- Sys.time()
rast_clc80_niv1 <- fasterize(shp_in, rast_template, field = "NIV1_12")
writeRaster(rast_clc80_niv1, filename=f_out, 
            datatype="INT2S", format="GTiff", overwrite=T, NAflag=-99)
Sys.time() - start_time
```


