---
title: "Le package sp : correction des exercices"
author: "CEFE-CNRS"
date: "22 février 2019"
output: pdf_document
editor_options: 
  chunk_output_type: console
---

```{r setup, include=FALSE}
knitr::opts_chunk$set(echo = TRUE)
```

# 2. TP : les classes de données spatiales dans sp

## 2.2. Créer un objet SpatialPoints à partir d'une matrice de coordonnées GPS

Définissons un `data.frame` avec 5 lignes et 4 colonnes. Les vecteurs `lon` and `lat` donnent la position GPS des 5 lieux, en degrés décimaux (système de coordonnées WGS84)

```{r 6 lieux dans un data.frame}

fid <- c(1, 2, 3, 4, 5, 6, 7, 8)
name <- c("Montpellier Saint-Roch", "Saint-Aunès", "Villeneuve-lès-Maguelone", 
         "Vic - Mireval", "Baillargues", "Occitanie", "Sabines", "Mosson")
lon <- c(3.88067, 3.9629, 3.84991, 3.79945, 4.00716, 3.84785, 3.86032, 3.81933)
lat <- c(43.60474, 43.63544, 43.54382, 43.50077, 43.65332, 43.63523, 43.58374, 43.61668)
categ <- c("SNCF", "SNCF", "SNCF", "SNCF", "SNCF", "Hérault Transport", 
           "Hérault Transport", "Hérault Transport")
coul <- c("red", "red", "red", "red", "red", "orange", "orange", "orange")
df <- data.frame(fid, name, lon, lat, coul, categ)
```

## 2.5. Créer un SpatialPointDataFrame à partir d'un data.frame muni de coordonnées

Utiliser la fonction coordinates pour créer l'objet, en désignant les 2 colonnes qui contiennent les coordonnées géographiques.

```{r Creer un SpatialPointsDataFrame}
library(sp)
# copier le data.frame
sp_pts_df <- df
# transformer un data.frame en SpatialPointsDataFrame
coordinates(sp_pts_df) <- c("lon","lat")
# ceci fonctionne aussi :
sp_pts_df <- df
coordinates(sp_pts_df) <- ~lon+lat
# definir le CRS (optionnel)
proj4string(sp_pts_df) <- CRS("+init=EPSG:4326")
```

### 2.5.1. Exercice: étudiez la structure d'1 objet SpatialPointDataFrame
Exécutez les lignes suivantes et répondez aux questions :
- Quels sont les __slots__ (propriétés) de l'objet ```sp_pts_df``` ?
- Quel slot contient la définition du système de coordonnées ?
- Quel slot contient les coordonnées des points, et sous quelle forme ?

```{r exercice 2.5.1}
slotNames(sp_pts_df)
str(sp_pts_df)
# Réponses :
# - data, coords.nrs, coords, bbox, proj4string
# - proj4string
# - coords contient les coordonnées sous forme de matrice
```

### 2.5.2. Exercice: .csv -> SpatialPointDataFrame
Créer un objet SpatialPointDataFrame à partir du fichier
SpatialPointDataFrame
```{r exercice 2.5.2}
URL <- "http://data.montpellier3m.fr/sites/default/files/ressources/MMM_MMM_VeloParc.csv"
download.file(URL, "data/MMM_MMM_VeloParc.csv")
sp_exercice <- read.csv("data/MMM_MMM_VeloParc.csv", encoding = "UTF-8")
names(sp_exercice)
head(sp_exercice[,c("gps_X","gps_Y")])
# c'est gps_Y et gps_X qui contiennent les coordonnées en WGS84
coordinates(sp_exercice) <- c("gps_X","gps_Y")
proj4string(sp_exercice) <- CRS("+init=EPSG:4326")
```

## 2.8. Exemple (1/3): créer 2 polylignes (ensembles de 7 et 5 points)

```{r SpatialLines p1}
# cree 2 objets Lines avec ID slot = L1 and L2
x1 <- c(3.8, 3.8, 3.9, 3.9)
y1 <- c(43.7, 43.6, 43.6, 43.7)
x2 <- c(3.84, 3.84, 3.85, 3.85, 3.86)
y2 <- c(43.65, 43.64, 43.64, 43.63, 43.63)
mat_1 <- cbind(x1, y1)
mat_2 <- cbind(x2, y2)
line_1 <- Line(mat_1)
line_2 <- Line(mat_2)
lines_1 <- Lines(list(line_1), "L1") # L1 est l'identifiant de la polyligne (obligatoire)
lines_2 <- Lines(list(line_2), "L2") # L2 est l'identifiant
```

## 2.9. Exemple (2/3) : SpatialLines 
```{r SpatialLines p2}
sp_lines <- SpatialLines(list(lines_1, lines_2))
```

## 2.10. Exemple (3/3) : SpatialLinesDataFrame
Un objet **`SpatialLines`** résulte de la combinaison entre un **`SpatialLines`** et un **`data.frame`**.
Utiliser le slot **`ID`** du `SpatialLines` et le nom des lignes (**`row.names`**) du `data.frame` pour les mettre en correspondance.
```{r SpatialLines p3}
# créons la table attributaire (data.frame, 2 colonnes)
NAME=c("RANDOM1", "RANDOM2")
LENGTH_M = SpatialLinesLengths(sp_lines, longlat=T) * 1000
df_demo <- data.frame(NAME, LENGTH_M)
row.names(df_demo) <- c("L1","L2")
sp_lines_df <- SpatialLinesDataFrame(sp_lines, df_demo)
proj4string(sp_lines_df) <- CRS("+init=EPSG:4326")
# take a look at data
sp_lines_df@data
```



# 3. TP: Lecture / écriture shapefile

## 3.1. Répertoire de travail

Nous allons créer un répertoire **data** et télécharger les données nécessaires au TP

```{r Data path}
# afficher le répertoire de destination
getwd()
# créer un sous répertoire
path_data <- "data"
dir.create(path_data)
```

## 3.2. Les données utilisées dans ce TP

* Communes de Montpellier Métropole Méditerranée (Multipolygones)
* Lignes de tramway (Multilignes)
* Arrêts de tramway (Points)

```{r DL DATA}
# changer le répertoire de destination
URL1 <- "http://data.montpellier3m.fr/sites/default/files/ressources/MMM_MMM_Limites.zip"
URL2 <- "http://data.montpellier3m.fr/sites/default/files/ressources/MMM_MMM_LigneTram.zip"
URL3 <- "http://data.montpellier3m.fr/sites/default/files/ressources/MMM_MMM_ArretsTram.zip"
download.file(URL1, "data/MMM_MMM_Limites.zip")
download.file(URL2, "data/MMM_MMM_LigneTram.zip")
download.file(URL3, "data/MMM_MMM_ArretsTram.zip")
unzip("data/MMM_MMM_Limites.zip", exdir="data")
unzip("data/MMM_MMM_LigneTram.zip", exdir="data")
unzip("data/MMM_MMM_ArretsTram.zip", exdir="data")
```

## 3.3. Lire / écrire des shapefiles
2 packages sont utilisables

* **rgdal** avec les fonctions `readOGR` et `writeOGR`
* **maptools** avec les fonctions `readShapePoints`, `readShapeLines`, 
`readShapePoly`, `writeShapePoints`, `writeShapeLines`, `writeShapePoly` (obsolètes)

**rgdal** peut aussi lire les formats ESRI File GDB, PostGIS, MapInfo, GRASS ...

Remarque : le package **sf** est beaucoup plus performant, avec les fonctions 
`st_read` et `st_write`

### 3.3.1. Paramètres de readOGR / writeOGR pour les shapefiles :
- `dsn` = répertoire du .shp
- `layer` = nom du .shp **sans l'extension**
- `driver` (pour writeOGR) = "ESRI Shapefile"
- `p4s` (optionnel) = définition système coordonnées 
- `overwrite_layer` = FALSE / TRUE 
- `encoding` ("latin1" or "UTF-8")

Remarque : pour la lecture / écriture de données volumineuses, le package sf est nettement plus performant !

## 3.4. Lire un shapefile avec rgdal::readOGR
```{r readOGR exemple}
library(rgdal)
shp_communes  <- readOGR(dsn=path_data,
                         layer="MMM_MMM_Limites")
shp_tramlignes <- readOGR(dsn=path_data,
                          layer="MMM_MMM_LigneTram")
shp_tramarrets <- readOGR(dsn=path_data,
                          layer="MMM_MMM_ArretsTram", 
                          encoding = "UTF-8")
```

### 3.4.1. Exercices

Téléchargez le shapefile "Contour des départements français" dans le répertoire data
Remarque : pour connaître l'encodage des données, vous pouvez procéder par essai/erreur,
ou ouvrir le fichier .cpg

```{r exercice 341}
# cf https://www.data.gouv.fr/fr/datasets/contours-des-departements-francais-issus-d-openstreetmap/
URL <- "http://osm13.openstreetmap.fr/~cquest/openfla/export/departements-20140306-100m-shp.zip"
download.file(URL, "data/departements-20140306-100m-shp.zip")
unzip("data/departements-20140306-100m-shp.zip", exdir="data")
shp_departements <- readOGR(dsn="data",
                            layer="departements-20140306-100m", 
                            encoding="UTF-8")
names(shp_departements)
```


## 3.6. Comment convertir des données spatiales d'un système de coordonnées vers un autre ?

### 3.6.1. La fonction `spTransform`

```{r transform CRS WGS84 > L93}
# input SpatialPointsDataFrame : check CRS
proj4string(sp_pts_df)
# transformation vers RGF93 / Lambert93
sp_pts_df_l93 <- spTransform(sp_pts_df, CRS("+init=EPSG:2154"))
sp_pts_df_l93@coords
```

### 3.6.2. Exercice : colonnes X et Y à partir d'un `SpatialPointsDataFrame`

Nous venons de convertir les points en Lambert 93 dans *sp_pts_df_l93*. Complétez
le code ci-dessous pour ajouter au jeu de données 2 nouvelles colonnes *x_l93* et
*y_l93* avec les coordonnées des points en Lambert 93.

```{r exercice 362}
matrix_coords <- sp_pts_df_l93@coords
sp_pts_df_l93$x_l93 <- matrix_coords[,1]
sp_pts_df_l93$y_l93 <- matrix_coords[,2]
```

### 3.6.3. Exercice avec `spTransform` et `writeOGR`

Dans cet exercice, vous convertirez l'objet *sp_lines_df* (`SpatialLinesDataFrame`)
en Lambert 93 dans un nouvel objet *sp_lines_df_l93*. 
Puis vous enregistrerez le résultat dans un nouveau fichier shapefile *data/test_lines_l93.shp*.

```{r transform CRS WGS84 > L93 SpatialLines}
# transformation en RGF93 / Lambert93
sp_lines_df_l93 <- spTransform(sp_lines_df, CRS("+init=EPSG:2154"))
writeOGR(sp_lines_df_l93, dsn="data", layer="test_lines_l93", 
         driver="ESRI Shapefile", overwrite_layer=TRUE)
```



# 4. TP: Visualiser les données sur une carte
Pour en savoir plus : Bivand, ASDAR Book, chap. 3

## 4.1. plot

### 4.1.1. plot (suite)

Avec `plot`, les systèmes de coordonnées doivent être **homogènes**. 
Ici tout est en Lambert 93 !

```{r plot(SpatialPoints) L93}
plot(shp_communes, axes=T, main="Montpellier Méditerranée Métropole", col="beige")
plot(sp_lines_df_l93, col="red",add=TRUE)
plot(sp_pts_df_l93, col="blue",add=TRUE)
```

https://www.r-graph-gallery.com/6-graph-parameters-reminder/
http://www.r-graph-gallery.com/42-colors-names/

## 4.5. Exercice: lignes de tramways

Dans cet exercice, vous allez partir du code ci-dessous avec tmap, pour 
l'améliorer progressivement.

1) Laisser les communes de la métropole en fond de carte, mais zoomer sur l'étendue des 4 lignes.
2) Avec tmap, afficher chacune des 4 lignes de tramway avec une couleur particulière.

```{r tmap tram}
library(tmap)
tm_shape(shp_communes, bbox = shp_tramlignes@bbox) +
  tm_polygons() +
tm_shape(shp_tramlignes) +
  tm_lines(col="num", palette=c("blue", "red", "green", "yellow")) +
tm_shape(shp_tramarrets) +
  tm_symbols(size=0.2) +
tm_layout(main.title="Lignes de tramway dans la métropole de Montpellier", 
          main.title.position = c("center","top"), main.title.size = 1.)
```



# 5. COMMENT FAIRE POUR ...

## 5.5. Comment trouver dans quel polygone est situé un point ?

Exemple : pour chaque arrêt de tramway, trouver dans quel commune il est situé.
Combien y a-t-il d'arrêts dans chaque commune ?

```{r over}
commune_tramarrets <- over(shp_tramarrets, shp_communes)
nb_stations <- as.data.frame(table(commune_tramarrets$nom))
head(nb_stations)
```

### 5.5.1. Exercice : jointure spatiale + sélection

Utilisez le data.frame __commune_tramarrets__ obtenu dans l'exercice précédent pour 
déterminer et afficher les noms des arrêts de tramway situés sur la commune "PEROLS".

```{r select by location}
indices_perols <- which(commune_tramarrets$nom=="PEROLS")
shp_tramarrets$nom[indices_perols]
```



# 6. Révision

## 6.1. Exercice récapitulatif

Dans cet exercice, nous allons réviser tous les chapitres vus précédemment.

Nous utiliserons une fonction qui, à partir d'un point de départ, réalise une marche
avec des pas de 10 m dans une direction aléatoire. 

- Vous partirez d'un point P1 dont les coordonnées, en Lambert 93, sont : 
*X=766350, Y=6313470*.
- A partir de ce point de départ, réalisez 5 marches aléatoires de 100 pas de 50 m.
Nous appellerons ces 5 marches : *RW1, RW2, RW3, RW4, RW5*.
- Pour la marche *RW5*, mesurez la distance entre le point de départ et les points suivants. 
Vous utiliserez pour cela la fonction ```sp::spDistsN1```.
- Créez un objet ```SpatialLinesDataFrame``` nommé __sp_rw__ avec 5 entités Lines, 
à partir des 5 marches aléatoires.
Le système de coordonnées de __sp_rw__ sera Lambert 93 (EPSG:2154).
Chaque entité aura pour attribut : un identifiant unique et la longueur renvoyée 
par ```SpatialLinesLengths```.
- Transformer __sp_rw__ dans le système WGS84 ; vous créerez pour cela un nouvel objet `SpatialLinesDataFrame` nommé __sp_rw_wgs84__
- Avec leaflet, afficher __sp_rw_wgs84__ avec une couleur différente pour chaque trajet,
sur un fond de carte OpenStreetMap

--- 

### 6.1.1. A compléter

```{r randow walk exercise}
# random walk function
library(sp)
library(leaflet)
f_point_in_circle <- function(x_from, y_from, step_dist=50, step_number=100) {
  angle <- runif(step_number + 1, 0, 360)
  x_diff <- step_dist * cos(angle)
  y_diff <- step_dist * sin(angle)
  x_pos <- x_from + cumsum(x_diff)
  y_pos <- y_from + cumsum(y_diff)
  cbind(x=x_pos, y=y_pos)
}
# point de depart
p1 <- c(x=766350, y=6313470)
# appeler 5 fois la fonction f_point_in_circle
rw_matlist <- replicate(5, f_point_in_circle(p1["x"], p1["y"]), simplify = F)
rw_names <- c("RW1", "RW2", "RW3", "RW4", "RW5")

# distance depart - points suivants
f_distance_suivants <- function(matcoords) {
  spDistsN1(matcoords, matcoords[1,], longlat=F)
}
f_distance_suivants(rw_matlist[[5]])

# creer SpatialLines = list de Lines
list_rw_lines <- list() 
for (i in 1:5) {
  rw_coords <- rw_matlist[[i]]
  rw_name <- rw_names[i]
  rw_line <- Line(rw_coords)
  rw_lines <- Lines(list(rw_line), rw_name)
  list_rw_lines[[i]] <- rw_lines
}
sp_l <- SpatialLines(list_rw_lines, proj4string = CRS("+init=EPSG:2154"))
df_attr <- data.frame(rw_names, 
                      long_m = SpatialLinesLengths(sp_l, longlat=F), 
                      row.names=rw_names)
sp_rw <- SpatialLinesDataFrame(sp_l, df_attr)

# transformation Lambert 93 -> WGS 84
sp_rw_wgs84 <- spTransform(sp_rw, CRS("+init=EPSG:4326"))
coul5 <- c("cyan", "deeppink" ,"brown", "darkorange", "chartreuse")
# carto leaflet avec une couleur differente pour chaque ligne
leaflet(data=sp_rw_wgs84) %>%
  addTiles() %>%
  addPolylines(color = coul5)
```
