---
title: "Le package raster : correction des exercices"
author: "CEFE-CNRS"
date: "février 2019"
output: pdf_document
editor_options: 
  chunk_output_type: console
---

```{r setup, include=FALSE}
knitr::opts_chunk$set(echo = TRUE)
```

# TP2: Ouvrir et afficher des données raster

## 2.1. Téléchargement des données pour les TP

Charger les packages pour les codes dans ce document
```{r load packages, message=FALSE}
library(raster)
library(rgdal)
library(raster)
library(ggplot2)
```

Télécharger + décompresser données
```{r DL data, eval=FALSE}
# dl TP2
URL1 <- "https://data.biogeo.ucdavis.edu/data/worldclim/v2.0/tif/base/wc2.0_10m_prec.zip"
URL2 <- "http://cartotheque.cefe.cnrs.fr/wp-content/uploads/2019/02/S2_Marquenterre_20180504.zip"
download.file(URL1, "data/wc2.0_10m_prec.zip")
download.file(URL2, "data/S2_Marquenterre_20180504.zip")
unzip("data/wc2.0_10m_prec.zip", exdir="data/worldclim")
unzip("data/S2_Marquenterre_20180504.zip", exdir="data")
# dl TP 4
URL3 <- "http://cartotheque.cefe.cnrs.fr/wp-content/uploads/2019/02/CLC.zip"
download.file(URL3, "data/CLC.zip")
unzip("data/CLC.zip", exdir="data")

```

## 2.2. Lire un raster
```{r Lecture fichier}
rast_prec01 <- raster("data/worldclim/wc2.0_10m_prec_01.tif")
```

## 2.5. Exercice 1 : extraire des valeurs
Déterminer les précipitations du mois de janvier pour Montpellier (3.8°E,43.6°N) 
et Paris (2.3°E, 48.8°N)

```{r Exercice 1: définir 2 points}
# on commence par créer une matrice avec x et y en colonnes
villes_coords <- matrix(c(3.8, 2.3, 43.6, 48.8), 
                        ncol=2, 
                        dimnames=list(c("MTP","PAR"), c("long","lat")))
villes_coords
```

```{r Exercice 1: extraction de valeur avec des points}
# methode 1 : determiner l'index des pixels avec cellFromXY, puis chercher la valeur
villes_ncell <- cellFromXY(rast_prec01,villes_coords)
rast_prec01[villes_ncell]
# methode 2 : avec extract
extract(rast_prec01, villes_coords)
```

# TP3 : RasterLayer, RasterBrick, RasterStack. 

## 3.2. La classe RasterBrick
```{r Lire une image satellite}
#rast_sentinel2 <- brick("data/S2_Marquenterre_20180504.tif")
# probleme pour knitter ? utiliser le chemin complet 
rast_sentinel2 <- brick("D:/GitRepo/RSpatial/data/S2_Marquenterre_20180504.tif")
```

## 3.6. La classe RasterStack

```{r Création d une stack à partir de 12 fichiers GeoTIFF}
# liste des fichiers wc2*.tif dans le répertoire WorldClim
list_fich <- list.files(path="data/WorldClim", pattern="wc2.*\\.tif", full.names=T)
rast_precip <- stack(list_fich, quick=T)
# changeons les noms des 12 couches
names(rast_precip) <- c("PREC.JAN", "PREC.FEB", "PREC.MAR", "PREC.APR", "PREC.MAY", "PREC.JUN",
                        "PREC.JUL", "PREC.AUG", "PREC.SEP", "PREC.OCT", "PREC.NOV", "PREC.DEC")
```

## 3.8. Extraire une couche raster simple à partir d'un raster multi-couche (brick ou stack)
```{r Extraire les couches R et PIR}
rast_red <- raster(rast_sentinel2, layer=3)
rast_nir <- raster(rast_sentinel2, layer=4)
```

## 3.11. **Exercice:** algèbre raster

Calculons à partir de notre image satellite A) l'indice de brillance et 
B) l'indice de cuirasse .

Les formules sont :

* IB = sqrt(NIR^2 + R)
* IC = 3 * V - R - 100

```{r Exercice 2 : calculatrice raster}
# indice de brillance
rast_ib <- sqrt(rast_nir ^ 2 + rast_red)
# indice de cuirasse
rast_green <- raster(rast_sentinel2, layer=2)
rast_ic <- 3 * rast_green - rast_red - 100
```


## 3.13. **Exercice:** opérations sur un raster multi-couches 

Q1) Extraire les 12 valeurs mensuelles de précipitation pour les villes de Montpellier 
et Paris avec `extract` (cf. `villes_coords` dans l'exercice 1).
```{r Exercice 3A : extraction de valeurs et calcul sur une stack}
villes_precip <- extract(rast_precip, villes_coords)
```

Q2) Générer un nouveau raster avec les précipitations annuelles (utiliser la fonction 
`calc` pour additionner les 12 mois)
```{r Exercice 3B : extraction de valeurs et calcul sur une stack}
rast_prec_annuel <- calc(rast_precip, fun=sum)
```

Q3) Il est possible de calculer la somme d'une autre manière, avec une expression 
plus intuitive que `calc`. Chercher comment dans l'aide de la fonction calc (`?calc`)
```{r Exercice 3C : sum}
rast_prec_annuel2 <- sum(rast_precip)
```

## 3.14. **Exercice:** opérations sur un raster multi-couches (suite)
Q4) Afficher les précipitations annuelles dans un dégradé de bleu.
```{r Exercice 3D : plot}
library(RColorBrewer)
pal_blues <- brewer.pal(8,"Blues")
plot(rast_prec_annuel, 
     col=pal_blues, colNA="grey", 
     main="Précipitations annuelles")
```

Q5) Quelle est la valeur maximale pour les précipitations annuelles ? 
Retrouver les coordonnées du pixel le plus arrosé du monde avec la fonction `which.max`.
```{r Exercice 3E : which.min}
cellStats(rast_prec_annuel, max)
i <- which.max(rast_prec_annuel)
veryrainyplace <- xyFromCell(rast_prec_annuel, i)
veryrainyplace
```

# TP4. Rastérisation de données vecteur.

**TODO: exercices rasterize**

# TP5. Visualisation des données raster

**TODO: exercices tmap**

# TP6. Masques. Statistiques zonales. Statistiques focales.

### 6.1.1. Chargement des données pour les TP

```{r TP6 charger donnees}
# chargement des donnees
rast_ndvi <- raster("data/NDVI_S2A_20180504_T31UCR.tif")
rast_clc80_niv2 <- raster("data/CLC/CLC12_D080_NIV2.tif")
pal_YlGr <- brewer.pal(5,"YlGn")
lim <- c(-1, 0, 0.2, 0.5, 0.8, 1)
```

### 6.1.2. Exercice masque (1)

**Exercice** : créer un masque à partir de CLC niveau 2 qui servira à masquer 
les zones de type "Zones humides côtières" et "Eaux maritimes". Pour cela, assigner 
les valeurs NA aux pixels = 42 ou 52 puis appliquer ce masque sur le raster NDVI. 
Afficher le raster NDVI masqué, avec un dégradé Jaune-Vert.

```{r Exercice 612: masques}
# masque à partir du raster CLC
# les pixels avec les valeurs 42 et 52 deviennent NA
rast_mask <- rast_clc80_niv2
rast_filtre <- rast_clc80_niv2 %in% c(42,52)
rast_mask[rast_filtre] <- NA
# appliquer filter
rast_ndvi_mask <- mask(rast_ndvi, rast_mask)
# plot raster
plot(rast_ndvi_mask, col=pal_YlGr, breaks=lim)
```

### 6.1.3. Exercice masque (2)

**Exercice** : afficher la distribution du NDVI pour les zones de cultures 
Ce sont dans CLC niveau 2 les zones dont le code est : 21, 22, 23, 24).

```{r Exercice 613: mask et distribution des valeurs avec ggplot2}
# masquer les valeurs différentes de 21, 22, 23, 24
rast_mask <- rast_clc80_niv2
rast_filtre <- !(rast_clc80_niv2 %in% c(21, 22, 23, 24))
rast_mask[rast_filtre] <- NA
rast_ndvi_mask <- mask(rast_ndvi, rast_mask)
# afficher distribution avec ggplot
ggplot(data=data.frame(NDVI=rast_ndvi_mask[])) +
  geom_histogram(mapping=aes(x=NDVI), binwidth=0.01)
```

### 6.2.1. Exercice `zonal`

**Exercice** : à partir de *rast_ndvi* et *rast_clc80_niv2*, créer un `data.frame` 
qui montre, pour chaque type d'occupation du sol, quelle est la moyenne et la dispersion
de la valeur de NDVI (utiliser la fonction `sd`) et la surface totale du type d'occupation 
du sol en hectares (utiliser `freq`).

```{r exercice zonal}
ndvi_by_clc_mean <- zonal(x=rast_ndvi, z=rast_clc80_niv2, fun="mean")
ndvi_by_clc_sd <- zonal(x=rast_ndvi, z=rast_clc80_niv2, fun="sd")
surf_by_clc <- freq(rast_clc80_niv2)
df_stats_by_clc <- data.frame(CODE=ndvi_by_clc_mean[,1], 
                              NDVI_MEAN=ndvi_by_clc_mean[,2], 
                              NDVI_SD=ndvi_by_clc_sd[,2], 
                              SURF_HA=surf_by_clc[,2] * 0.01)
head(df_stats_by_clc)
```

### 6.3.1. Extraction de valeurs avec des points

```{r extract points}
pp <- c("sol nu 1", "sol nu 2", "conifere 1", "conifere 2", "maraich 1")
px <- c(400560, 401740, 397320, 398330, 401460)
py <- c(5572420, 5570420, 5570260, 5571820, 5567670)
```

### 6.3.3. Exercice: que fait la fonction suivante ?

```{r exercice 633}
test <- extract(x=rast_clc80_niv2, y=cbind(px, py), buffer=1000, 
                fun=function(x) length(unique(x)))
```

Réponse : à partir de CLC niveau 2, calcul **dans un rayon de 1000 mètres** autour 
de chaque pixel le **nombre de types d'occupation du sol différents**.

### 6.4.4. Exercice : dilatation, érosion

**TODO**

### 6.4.5. Exercice : mode, nombre de valeurs uniques

**TODO**


