---
title: "Le package raster : correction des exercices"
author: "CEFE-CNRS"
date: "17 juillet 2018"
output: pdf_document
---

```{r setup, include=FALSE}
knitr::opts_chunk$set(echo = TRUE)
```

# Le package raster : correction des exercices

## Chargement du package et chemin d'accès des données
```{r Lecture fichier GeoTIFF}
library(raster)
setwd("D:/GitRepo/RSpatial/formation_2018")
```

## Exercice 1 : extraire des valeurs

Déterminer les précipitations du mois de janvier pour Montpellier (3.8°E,43.6°N) et Paris (2.3°E, 48.8°N)

```{r Exercice 1: données}
# lecture du raster : précipitations janvier
rast_prec01 <- raster("data/WorldClim/wc2.0_10m_prec_01.tif")
# créer une matrice avec x et y en colonnes
villes_coords <- matrix(c(3.8, 2.3, 43.6, 48.8), ncol=2, dimnames=list(c("MTP","PAR"), c("long","lat")))
villes_coords
```

```{r Exercice 1: extraction de valeur avec des points}
# extraction methode 1 : determiner l'index des pixels avec cellFromXY, puis chercher la valeur
villes_ncell <- cellFromXY(rast_prec01,villes_coords)
rast_prec01[villes_ncell]
# methode 2 : avec extract
extract(rast_prec01, villes_coords)
```

## Exercice 2 : algèbre raster
Calculons l'indice de brillance et l'indice de cuirasse à partir de notre image satellite.
Formule : IB = sqrt(NIR^2 + R)
Formule : IC = 3 * V - R - 100

```{r Exercice 2 : calculatrice raster}
# indice de brillance
rast_ib <- sqrt(rast_nir ^ 2 + rast_red)
# indice de cuirasse
rast_green <- raster(rast_sentinel2, layer=2)
rast_ic <- 3 * rast_green - rast_red - 100
```


## Exercice 3 : opérations sur un raster multi-couches 
Création d'un objet "stack" avec les précipitations sur 12 mois.

```{r Création d une stack à partir de 12 fichiers GeoTIFF}
# liste des fichiers wc2*.tif dans le répertoire WorldClim
list_fich <- list.files(path="data/WorldClim", pattern="wc2.*\\.tif", full.names=T)
rast_precip <- stack(list_fich, quick=T)
rast_precip
names(rast_precip) <- c("PREC.JAN", "PREC.FEB", "PREC.MAR", "PREC.APR", "PREC.MAY", "PREC.JUN",
                        "PREC.JUL", "PREC.AUG", "PREC.SEP", "PREC.OCT", "PREC.NOV", "PREC.DEC")
plot(rast_precip)
```

A) Extraire les 12 valeurs mensuelles de précipitation pour les villes de Montpellier et Paris avec `extract` (cf. `villes_coords` dans l'exercice 1).
```{r Exercice 3A : extraction de valeurs et calcul sur une stack}
villes_precip <- extract(rast_precip, villes_coords)
```

B) Générer un nouveau raster avec les précipitations annuelles (utiliser la fonction `calc` pour additionner les 12 mois)
```{r Exercice 3B : extraction de valeurs et calcul sur une stack}
rast_prec_annuel <- calc(rast_precip, fun=sum)
```

C) Il est possible de calculer la somme d'une autre manière, avec une expression plus intuitive que `calc`. Chercher comment dans l'aide de la fonction calc (`?calc`)
```{r Exercice 3C : sum}
rast_prec_annuel2 <- sum(rast_precip)
```

D) Afficher les précipitations annuelles dans un dégradé de bleu.
```{r Exercice 3D : plot}
library(RColorBrewer)
pal_blues <- brewer.pal(8,"Blues")
plot(rast_prec_annuel, 
     col=pal_blues, colNA="grey", 
     main="Précipitations annuelles")
```

E) Quelle est la valeur maximale pour les précipitations annuelles ? Retrouver les coordonnées du pixel le plus arrosé du monde avec la fonction `which.max`.
```{r Exercice 3E : which.min}
cellStats(rast_prec_annuel, max)
i <- which.max(rast_prec_annuel)
veryrainyplace <- xyFromCell(rast_prec_annuel, i)
```


