---
title: "Le package raster - TP6"
author: "CEFE-CNRS"
date: "20 mars 2019"
output:
  xaringan::moon_reader:
    lib_dir: libs
    nature:
      ratio: 16:9
      highlightStyle: github
      highlightLines: true
      countIncrementalSlides: false
editor_options: 
  chunk_output_type: console
---

```{r setup, include=FALSE}
knitr::opts_chunk$set(echo = TRUE)
```


# TP6. Masques. Statistiques zonales. Statistiques focales.

Chargement des packages pour le TP 5
```{r chargement_packages, message=FALSE}
library(raster)
library(rgdal)
library(RColorBrewer)
```

---

## 6.1. Utilisation des masques
Un **masque** est une zone d'intérêt en dehors de laquelle les pixels sont ignorés. 

Le masque peut être défini de 2 manières :

- à partir d'un objet SpatialPolygons (issu d'1 shapefile)
- à partir d'un raster dont les pixels à ignorer portent le valeur NA

La fonction `mask` permet d'appliquer un masque à d'autre raster.

---

### 6.1.1. Chargement des données pour les TP

```{r TP6 charger donnees, message=FALSE}
# chargement des donnees
rast_ndvi <- raster("data2/NDVI_S2A_20180504_T31UCR.tif")
rast_clc80_niv2 <- raster("data2/CLC/CLC12_D080_NIV2.tif")
pal_YlGr <- brewer.pal(5,"YlGn")
lim <- c(-1, 0, 0.2, 0.5, 0.8, 1)
```

---

### 6.1.2. Exercice masque (1)

**Exercice** : créer un masque à partir de CLC 2012 niveau 2. Assigner les valeurs NA aux pixels = 42 ou 52.
Appliquer ce masque sur le raster NDVI. Afficher le raster NDVI masqué avec un dégradé Jaune-Vert.

```{r Exercice 612: masques, eval=FALSE}
# masque à partir du raster CLC
# les pixels avec les valeurs 42 et 52 deviennent NA
rast_mask <- rast_clc80_niv2
rast_filtre <- rast_clc80_niv2 %in% c(42,52)
rast_mask[rast_filtre] <- NA
# appliquer filter
rast_ndvi_mask <- mask(rast_ndvi, __________)
# plot raster
plot(rast_ndvi_mask, col=__________, breaks=lim)
```

---

### 6.1.3. Exercice masque (2)

**Exercice** : afficher la distribution du NDVI pour les zones de cultures 
Ce sont dans CLC niveau 2 les zones dont le code est : 21, 22, 23, 24).

```{r Exercice 613: mask et distribution des valeurs avec ggplot2, eval=FALSE}
# masquer les valeurs différentes de 21, 22, 23, 24
rast_mask <- rast_clc80_niv2
rast_filtre <- !(__________ %in% __________)
rast_mask[rast_filtre] <- NA
rast_ndvi_mask <- mask(rast_ndvi, __________)
# afficher distribution avec ggplot
ggplot(data=data.frame(NDVI=__________)) +
  geom_histogram(mapping=aes(x=NDVI), binwidth=0.01)
```

---

## 6.2. Stats zonales

La fonction `zonal` agrége les données issues d'un raster x, d'après les zones 
définies dans un raster z.

**Exemple** : _x_ contient des valeurs de ndvi (variables quantitatives), 
et _z_ contient des codes d'occupation du sol. Pour chaque type d'occupation du sol,
on voudrait connaître le NDVI moyen (`mean`) et la dispersion (`sd`).

```{r calcul NDVI moyen par code CLC}
ndvi_by_clc_mean <- zonal(x=rast_ndvi, z=rast_clc80_niv2, fun="mean")
```

---

### 6.2.1. Exercice `zonal`

**Exercice** : à partir de *rast_ndvi* et *rast_clc80_niv2*, créer un `data.frame` 
qui montre, pour chaque type d'occupation du sol, quelle est la moyenne et la dispersion
de la valeur de NDVI (utiliser la fonction `sd`) et la surface totale du type d'occupation 
du sol en hectares (utiliser `freq`).

```{r exercice zonal, eval=FALSE}
ndvi_by_clc_mean <- zonal(x=rast_ndvi, z=rast_clc80_niv2, fun="mean")
ndvi_by_clc_sd <- zonal(x=__________, z=__________, fun=__________)
surf_by_clc <- freq(__________)
df_stats_by_clc <- data.frame(CODE=ndvi_by_clc_mean[,1], 
                              NDVI_MEAN=ndvi_by_clc_mean[,2], 
                              NDVI_SD=__________, 
                              SURF_HA=__________ * 0.01)
head(df_stats_by_clc)
```

---

## 6.3. Extraction de valeurs et stats zonales avec `extract`

La fonction `extract` prend en entrée un raster `x` et une source de données vectorielles `y` (points, lignes ou polygones).

---

### 6.3.1. Extraction de valeurs avec des points

Si `y` est un ensemble de points, `extract` renvoie la valeur du raster `x` à la position des points. On peut aussi indiquer un rayon de recherche avec `buffer=` et une fonction avec `fun=` pour chercher et agréger les données (exemple : moyenne du NDVI dans un rayon de n mètres autour des points)

```{r extract points}
pp <- c("sol nu 1", "sol nu 2", "conifere 1", "conifere 2", "maraich 1")
px <- c(400560, 401740, 397320, 398330, 401460)
py <- c(5572420, 5570420, 5570260, 5571820, 5567670)
# extraire le NDVI à la position des points
ndvi_pts <- extract(x=rast_ndvi, y=cbind(px, py))
# extraire le NDVI moyen dans un rayon de 100 m autour des points
ndvi_pts_100 <- extract(x=rast_ndvi, y=cbind(px, py), buffer=100, fun=mean, na.rm=T)
```

---

### 6.3.2. Extraction de valeurs avec des polygones

Si `y` est un ensemble de polygones, on peut agréger les valeurs des pixels pour chaque polygones en indiquant une function après `fun=`

```{r extract polygones}
# extraire le NDVI moyen par polygone, à partir du fichier vectoriel CLC
shp_clc_utm <- readOGR(dsn="data2/CLC", layer="CLC12_D080_UTM31N")
ndvi_by_polygone <- extract(x=rast_ndvi, y=shp_clc_utm, fun=mean, na.rm=F)
shp_clc_utm$ndvi_mean <- as.numeric(ndvi_by_polygone)
polygones_with_ndvi <- as.logical(!is.na(ndvi_by_polygone))
shp_clc_utm2 <- shp_clc_utm[polygones_with_ndvi,]
plot(rast_ndvi,col=pal_YlGr,breaks=lim)
plot(shp_clc_utm2, add=T, col=pal_YlGr[findInterval(shp_clc_utm2$ndvi_mean, lim)])
```

---

### 6.3.3. Exercice: que fait la fonction suivante ?

```{r exercice 633, eval=FALSE}
test <- extract(x=rast_clc80_niv2, y=cbind(px, py), buffer=1000, 
                fun=function(x) length(unique(x)))
```

---

## 6.4. Statistiques focales

La fonction `focal` calcule pour chaque pixel du raster en entrée une valeur d'après son voisinage. Le principe est de définir une fenêtre de calcul sous la forme d'une **matrice de poids** puis d'y appliquer une fonction (ex : sum, mean, modal).

---

### 6.4.1. Exemples de matrice pour la fenêtre de calcul

```{r focal matrix}
# une fenetre rectangulaire
mr1 <- matrix(1, nrow=3, ncol=3)
# une fenetre rectangulaire avec une somme = 1
mr2 <- matrix(1/9, nrow=3, ncol=3)
# une fenetre circulaire de 50 m de rayon (soit 11x11)
mc1 <- focalWeight(rast_ndvi, d=50, type='circle')
```

Remarque : la fenêtre a toujours des dimensions impaires (3x3, 5x5...) 

--- 

### 6.4.2. Exemples d'utilisation de la fonction `focal`

- Lissage de données raster : moyenne des valeurs ds un rayon de n mètres, gaussienne avec un rayon de recherche
- Dilatation / érosion : dilater les zones avec des pixels forêts
- Automates cellulaires : en fonction des voisins, faire vivre ou mourir un pixel ...

---

### 6.4.3. Exemple : calcul de moyenne avec différentes fenêtres de calcul

```{r focal}
# moyenne avec pixels voisins (fenetre rectangulaire 3x3)
rast_focal_r1 <- focal(x=rast_ndvi, w=mr1, fun=mean)
# même résultat que le précédent, mais plus efficace
rast_focal_r2 <- focal(x=rast_ndvi, w=mr2)
# fenetre circulaire 50 m de rayon 
rast_focal_c1 <- focal(x=rast_ndvi, w=mc1)
```

---

### 6.4.4. Exercice : mode, nombre de valeurs uniques
**TODO**

---

### 6.4.5. Exercice : dilatation

Exemple de dilatation sur des données binaires avec avec fenêtre de 3x3 : https://en.wikipedia.org/wiki/Dilation_(morphology)
https://docs.opencv.org/2.4/doc/tutorials/imgproc/erosion_dilatation/erosion_dilatation.html

L'exercice consiste à dilater les polygones de type "forêt" dans CLC (code=31) et 
répéter 5 fois l'opération. 

Refaire l'exercice avec une contrainte : les forêts peuvent s'étendre, mais pas sur
les pixels de type "zones humides" (code = 41 ou 42) ou "eaux" (code = 51 ou 52).

```{r dilatation, eval=FALSE}
# fenetre 3x3 avec les valeurs d'origine (poids=1)
mr1 <- matrix(1, nrow=_____, ncol=_____)
dilate_forest <- function(m) {
  # valeur du pixel central (note: les pixels voisins sont passés comme vecteur à la fonction)
  v <- m[5]
  # retirer le pixel central et les eventuels pixels NA du test : na.omit
  mm <- na.omit(m[-5])
  # y a-t-il un 31 dans le voisinage ? si oui 31 sinon pixel central
  if (any(_____)) _____ else _____
}
# copy raster
rast_dilated <- rast_clc80_niv2
for (i in 1:5) {
  rast_dilated <- focal(x=__________, w=mr1, fun=dilate_forest)
}
# plot tmap resultat
pal_clc <- c("#E6004D", "#A600CC", "#FFA6FF", "#FFFFA8", "#E6E64D", "#FFE6A6",
             "#80FF00", "#CCF24D", "#E6E6E6", "#A6A6FF", "#CCCCFF", "#00CCF2", "#00FFA6")
tm1 <- tm_shape(rast_clc80_niv2) +
  tm_raster(style="cat", palette=pal_clc, title="CLC 2012", legend.show=FALSE)
tm2 <- tm_shape(rast_dilated) +
  tm_raster(style="cat", palette=pal_clc, title="Dilate", legend.show=FALSE)
tmap_arrange(tm1, tm2)

# v2
dilate_forest_v2 <- function(m) {
  # valeur du pixel central
  v <- m[5]
  # retirer le pixel central et les eventuels pixels NA du test : na.omit
  mm <- na.omit(m[-5])
  # si c'est de l'eau (41,42,51,52) ou si aucun 31 autour, alors no change
  if (v %in% c(_____, _____, _____, _____) || all(mm!=_____)) _____ else _____
}
# copy raster
rast_dilated <- rast_clc80_niv2
for (i in 1:5) {
  rast_dilated <- focal(x=__________, w=mr1, fun=dilate_forest_v2)
}
```



